---
title: Block 1
---
```{r, echo = FALSE, results='asis'}
library(webexercises)
```

## Grundprinzipien des statistischen Testens

### Übung 1 – Richtig oder Falsch

::: {.webex-check .webex-box}
```{r, results='asis', echo=FALSE}
cat("Der p-Wert ist die Wahrscheinlichkeit für die Nullhypothese.",
    torf(FALSE))
```
:::

::: {.callout-tip collapse="true" title="Lösung"}
**Falsch.** Der p-Wert ist die Wahrscheinlichkeit für die beobachteten Daten, wenn die Nullhypothese in Wahrheit zutrifft. Also $P(\text{Daten}|H_0)$ und **nicht** $P(H_0|\text{Daten})$.
:::

::: {.webex-check .webex-box}
```{r, results='asis', echo=FALSE}
cat("Der statistische Test entscheidet, ob die Nullhypothese wahr ist.",
    torf(FALSE))
```
:::

::: {.callout-tip collapse="true" title="Lösung"}
**Falsch.** Der statistische Test entscheidet, ob die Nullhypothese **abgelehnt werden kann** — nicht ob sie wahr ist.
:::

::: {.webex-check .webex-box}
```{r, results='asis', echo=FALSE}
cat("Der Fehler 1. Art ist unabhängig von der Fallzahl.",
    torf(TRUE))
```
:::

::: {.callout-tip collapse="true" title="Lösung"}
**Richtig.** Der Fehler 1. Art (Signifikanzniveau $\alpha$) wird vorab festgelegt und ist unabhängig von der Fallzahl. Der Fehler 2. Art hingegen hängt von der Fallzahl ab.
:::

::: {.webex-check .webex-box}
```{r, results='asis', echo=FALSE}
cat("Die Aussage, die gezeigt werden soll, muss als Alternativhypothese formuliert sein.",
    torf(TRUE))
```
:::

::: {.callout-tip collapse="true" title="Lösung"}
**Richtig.**
:::

---

### Übung 2 – Hypothesen formulieren

In einer klinischen Studie wollen Sie untersuchen, ob Cannabidiol bei Alkoholabhängigkeit das Rückfallrisiko reduziert gegenüber der Standardtherapie. Unter der Standardtherapie ist die Rückfallrate 50% (0.5). Formulieren Sie eine Null- und eine Alternativhypothese.

::: {.webex-check .webex-box}
```{r, results='asis', echo=FALSE}
opts <- c(
    "Die Rückfallrate unter Cannabidiol ist gleich 0.5 und die Rückfallrate unter Standardtherapie ist größer als 0.5.",
    answer = "Der Anteil der Patienten mit Rückfall unter Cannabidiol ist genauso hoch wie unter Standardtherapie (= 0.5).",
    "Der Anteil der Patienten mit Rückfall unter Cannabidiol ist kleiner als 0.5."
)
cat("(a) Welche der folgenden Aussagen beschreibt die **Nullhypothese** korrekt?",
    longmcq(opts))
```
:::

::: {.callout-tip collapse="true" title="Lösung"}
**Nullhypothese:** Bei Behandlung mit Cannabidiol ist der Anteil der Patienten, die einen Rückfall erleiden, genauso hoch wie unter Standardtherapie (= 0.5).
:::

::: {.webex-check .webex-box}
```{r, results='asis', echo=FALSE}
opts <- c(
    "Der Anteil der Patienten mit Rückfall unter Cannabidiol ist kleiner als 0.5.",
    "Der Anteil der Patienten mit Rückfall unter Cannabidiol ist größer als 0.5.",
    answer = "Der Anteil der Patienten mit Rückfall unter Cannabidiol ist ungleich 0.5 (also höher oder niedriger als unter Standardtherapie)."
)
cat("(b) Welche der folgenden Aussagen beschreibt die **Alternativhypothese** korrekt?",
    longmcq(opts))
```
:::

::: {.callout-tip collapse="true" title="Lösung"}
**Alternativhypothese:** Bei Behandlung mit Cannabidiol ist der Anteil der Patienten, die einen Rückfall erleiden, höher oder niedriger (also ungleich 0.5) wie unter Standardtherapie.
:::

---

### Übung 3 – Konfidenzintervall

Es soll der Frage nachgegangen werden, ob mehr als 70% der Kinder in BaWü gegen FSME geimpft sind. In einer Stichprobe von 860 Kindern sind 645 Kinder geimpft.

::: {.webex-check .webex-box}
```{r, results='asis', echo=FALSE}
opts <- c(
    "$645 / 860 = 0.70$",
    answer = "$645 / 860 = 0.75$",
    "$645 / 860 = 0.80$"
)
cat("(a) Wie groß ist der Anteil der geimpften Kinder (Punktschätzung)?",
    longmcq(opts))
```
:::

::: {.callout-tip collapse="true" title="Lösung"}
(a) $\hat{p} = 645 / 860 = 0.75$

```r
p <- 645/860
p
```
:::

::: {.webex-check .webex-box}
```{r, results='asis', echo=FALSE}
opts <- c(
    "$[0.70, 0.80]$",
    "$[0.73, 0.79]$",
    answer = "$[0.72, 0.77]$"
)
cat("(b) Wie lautet das approximative, zweiseitige 95%-Konfidenzintervall für den Anteil?",
    longmcq(opts))
```
:::

::: {.callout-tip collapse="true" title="Lösung"}
(b) Das Konfidenzintervall lautet $[0.72, 0.77]$.

Das Konfidenzintervall wird berechnet mit der Formel:

$$\hat{p} \pm z_{\alpha/2} \sqrt{\frac{\hat{p}(1-\hat{p})}{n}}$$

Berechnung in R:
```r
p <- 645/860
p + qnorm(0.025) * sqrt((p*(1-p))/860)
p - qnorm(0.025) * sqrt((p*(1-p))/860)
```
:::

::: {.webex-check .webex-box}
```{r, results='asis', echo=FALSE}
opts <- c(
    "Der wahre Anteil liegt bei genau 75%. Der Wert 70% liegt im Konfidenzintervall.",
    "Das Konfidenzintervall ist sehr breit, daher ist der Informationsgehalt gering.",
    answer = "Bei 860 beobachteten Kindern wird der wahre Anteil zwischen 72% und 77% vermutet. Der Wert 70% liegt nicht im Konfidenzintervall, der wahre Wert ist vermutlich größer."
)
cat("(c) Interpretieren Sie das Ergebnis.",
    longmcq(opts))
```
:::

::: {.callout-tip collapse="true" title="Lösung"}
(c) Bei 860 beobachteten Kindern wird der wahre Anteil zwischen 72% und 77% vermutet. Durch die geringe Breite des Konfidenzintervalls ist der Informationsgehalt groß. Der Wert 70% liegt insbesondere **nicht** im Konfidenzintervall, und somit ist der wahre Wert vermutlich größer als dieser Wert.
:::
