---
title: Block 2
---
```{r, echo = FALSE, results='asis'}
library(webexercises)
```
## z- und t-Test
<small style="color: gray;">**Hinweis:** Runden Sie das Ergebnis wenn nötig, auf zwei Nachkommastellen und verwenden Sie als Dezimaltrennzeichen den Punkt (Bsp.: $5.24$)</small>

### Aufgabe 1 – Semaglutid Studie (gepaarter t-Test)

Semaglutid wird als „Abnehmspritze“ bei Adipositas eingesetzt. 
Sie möchten untersuchen, ob Semaglutid Gewichtsreduktion bewirkt und messen bei n=60 Probanden 
vor Therapie mit Semaglutid (Baseline) und nach 6 Monaten (T1) das Körpergewicht. 
Folgende Werte beobachten Sie


| | Baseline | T1 | Differenz (T1 - Baseline) |
|---|---|---|---|
| Semaglutid Gruppe  Mittelwert $\pm$ Standardabweichung | 80.5 kg $\pm$  8.5 kg | 75.5 kg $\pm$  7.5 kg | -5 kg $\pm$  5.4 kg |

<br>
Sie möchten der Frage nachgehen, ob sich das Gewicht nach 6 Monaten tatsächlich oder nur zufällig von den Baseline-Werten unterscheiden.

::: {.webex .webex-box}
(a) Formulieren Sie die Null- und die Alternativhypothese zu dieser Fragestellung
:::

::: {.callout-tip collapse="true" title="Lösung"}
(a) **$H_0$:** Die wahre erwartete Gewichts-Differenz $\mu$ in der Semaglutid Gruppe ist gleich 0. <br>
	**$H_1$:** Die wahre erwartete Gewichts-Differenz $\mu$ in der Semaglutid Gruppe ist ungleich 0.
:::

::: {.webex-check .webex-box}
(b) Berechnen Sie die Z-Statistik, wobei angenommen wird, dass die Varianz der Gewichtsdifferenz bekannt ist mit $\sigma^2 = 25$
	```{r, results='asis', echo=FALSE}
	cat("<br><br>Z = ", fitb("-7.74", num = TRUE), "<br>")
	```
:::

::: {.callout-tip collapse="true" title="Lösung"}
(b) $$Z = \frac{-5 - 0}{5} \cdot \sqrt{60} = -7.74$$
:::

::: {.webex-check .webex-box}
```{r, results='asis', echo=FALSE}
opts <- c(
    answer = "Ja",
	"Nein"
)
	cat("(c) Können Sie die Nullhypothese zu einem Signifikanzniveau von 5% (zweiseitig) ablehnen (kritischer Wert für |Z| = 1.96)<br>", longmcq(opts))
```
:::

::: {.callout-tip collapse="true" title="Lösung"}
(c) **Ja.** Da $|Z| = 7.74 > 1.96$ d.h., die Nullhypothese kann zu einem Signifikanzniveau von $5\%$ abgelehnt werden. Die Gewichts-Differenz unterscheidet sich signifikant von 0; es gibt also eine Gewichtsabnahme nach der Therapie im Vergleich zur Baseline-Messung.

:::

::: {.webex-check .webex-box}
(d) Wie lautet die t-Statistik?
```{r, results='asis', echo=FALSE}
	cat("<br><br>t = ", fitb("-7.04", num = TRUE), "<br>")
```
:::

::: {.callout-tip collapse="true" title="Lösung"}
(d) $$t = \frac{-5 - 0}{5.4} \cdot \sqrt{60} = -7.04$$
:::

::: {.webex-check .webex-box}
```{r, results='asis', echo=FALSE}
opts <- c(
    "$[-5.4; -3.6]$",
    "$[-7.4; -2.6]$",
    answer = "$[-6.4; -3.6]$"
)
cat("(e) Berechnen Sie das 95% Konfidenzintervall für den Effekt. Das t-Quantil $t_{n - 1;0.975}\\;$ ist $\\;t_{59;0.975} = 2$", longmcq(opts))
```
:::

::: {.callout-tip collapse="true" title="Lösung"}
(e) Das 95%-Konfidenzintervall berechnet sich mit:

	$$\left[\bar{X} - t_{n-1;1-\frac{\alpha}{2}} \cdot \frac{s}{\sqrt{n}};\; \bar{X} + t_{n-1;1-\frac{\alpha}{2}} \cdot \frac{s}{\sqrt{n}}\right]$$

	Somit:

	$$\left[-5 - 2 \cdot \frac{5.4}{\sqrt{60}};\; -5 + 2 \cdot \frac{5.4}{\sqrt{60}}\right] = [-6.4;\; -3.6]$$
:::

---

### Aufgabe 2 – Semaglutid vs. TAU (ungepaarter t-Test)
Sie möchten der Frage nachgehen, ob sich die Gewichtsdifferenz zwischen der Semaglutid Gruppe zu einer „treatment as usual“ (TAU) Gruppe unterscheidet. Dafür messen Sie bei 50 Patienten wieder das Gewicht zu Baseline und nach 6 Monaten. 
Folgende Werte beobachten Sie. 

| | Baseline | T1 | Differenz (T1 - Baseline) |
|---|---|---|---|
| Semaglutid (n=60) | 80.5 kg $\pm$ 8.5 kg | 75.5 kg $\pm$ 7.5 kg | -5.0 kg $\pm$ 5.4 kg |
| TAU (n=50) | 81.5 kg $\pm$ 9.5 kg | 78.5 kg $\pm$ 7.0 kg | -3.0 kg $\pm$ 4.8 kg |

::: {.webex-check .webex-box}
```{r, results='asis', echo=FALSE}
opts <- c(
    answer = "$s_{pool} = 5.14$",
    "$s_{pool} = 4.80$",
    "$s_{pool} = 5.40$"
)
cat("(a) Wie groß ist die gepoolte Standardabweichung $s_{pool}$?", longmcq(opts))
```
:::

::: {.callout-tip collapse="true" title="Lösung"}
(a) Die gepoolte Standardabweichung berechnet sich als:

	$n_1 = 60$ <br>
	$n_2 = 50$ <br>
	$s_1 = 5.4$ <br>
	$s_2 = 4.8$ <br>

	$s_{pool} = \sqrt{\frac{(n_1-1) \cdot s_1^2 + (n_2-1) \cdot s_2^2}{n_1 + n_2 - 2}}$

	$s_{pool} = \sqrt{\frac{59 \cdot 29.16 + 49 \cdot 23.04}{108}} = \sqrt{26.34} = 5.14$
:::

::: {.webex-check .webex-box}
```{r, results='asis', echo=FALSE}
opts <- c(
    "$t = -1.03$",
    "$t = -3.03$",
    answer = "$t = -2.03$"
)
cat("(b) Wie lautet die Teststatistik?", longmcq(opts))
```
:::

::: {.callout-tip collapse="true" title="Lösung"}
(b) $$t = \frac{-5 - (-3)}{s_{pool} \cdot \sqrt{\frac{1}{60} + \frac{1}{50}}} = -2.03$$

	Der t-Test für ungepaarte Stichproben prüft allgemein:

	$$H_0: \mu_X = \mu_Y \quad \text{vs.} \quad H_1: \mu_X \neq \mu_Y$$

	anhand der Teststatistik:

	$$T := \frac{\bar{X} - \bar{Y}}{s \cdot \sqrt{\frac{1}{n_x} + \frac{1}{n_y}}} \sim t_{n_x + n_y - 2} \quad \text{unter } H_0$$
:::

::: {.webex-check .webex-box}
```{r, results='asis', echo=FALSE}
opts <- c(
    answer = "Ja",
	"Nein"
)
	cat("(c) Kann die Nullhypothese $H_0: \\mu_{TAU} = \\mu_{SEM}$ zum Signifikanzniveau von 5% (zweiseitig) abgelehnt werden (kritischer Wert: $t_{108; 0.975} = 1.98$)?<br>", longmcq(opts))
```
:::

::: {.callout-tip collapse="true" title="Lösung"}
(c) **Ja.** Da $|t| = 2.03 > 1.98$ gilt $p < 5\%$, d.h. die Nullhypothese kann zum Signifikanzniveau von 5% abgelehnt werden. Die Gewichtsdifferenz zwischen den beiden Gruppen ist statistisch signifikant. <br>
	Der t-Test für ungepaarte Stichproben prüft allgemein die Hypothesen: <br>
	
	$$H_0: \mu_X = \mu_Y \quad \text{vs.} \quad H_1: \mu_X \neq \mu_Y	$$ <br>anhand der Teststatistik
	
	$$T := \frac{\bar{X} - \bar{Y}}{s \cdot \sqrt{\frac{1}{n_x} + \frac{1}{n_y}}} \sim t_{n_x+n_y-2} \text{unter} H_0$$
	
	wobei $$s = \sqrt{\frac{(n_x - 1)s_x^2 + (n_y - 1)s_y^2}{n_x + n_y - 2}} = \text{gepoolte emp. SD.}$$
	
	Ist $|t| > t_{n_x+n_y-2,1 - \alpha /2}$, so kann die Nullhypothese zu einem Signifikanzniveau von $\alpha$ abgelehnt werden.
:::
