---
title: Block 1
---
```{r, echo = FALSE, results='asis'}
library(webexercises)
```
<small style="color: gray;">**Hinweis:** Runden Sie das Ergebnis wenn nötig, auf zwei Nachkommastellen und verwenden Sie als Dezimaltrennzeichen den Punkt (Bsp.: $5.24$)</small>

## Grundprinzipien des statistischen Testens

### Übung 1 – Richtig oder Falsch

::: {.webex-check .webex-box}
```{r, results='asis', echo=FALSE}
	cat("a) Welche der folgenden Aussagen sind richtig? <br><br> **(Hinweis: Mehrere Aussagen können richtig sein.)** <br><br>")
	cat("**1.** Der p-Wert ist die Wahrscheinlichkeit für die Nullhypothese. <br>")
	cat(mcq(c(answer = "Falsch", "Richtig")), "<br><br>")

	cat("**2.** Der statistische Test entscheidet, ob die Nullhypothese wahr ist. <br>")
	cat(mcq(c(answer = "Falsch", "Richtig")), "<br><br>")

	cat("**3.** Der Fehler 1. Art ist unabhängig von der Fallzahl. <br>")
	cat(mcq(c("Falsch", answer = "Richtig")), "<br><br>")

	cat("**4.** Die Aussage, die gezeigt werden soll, muss als Alternativhypothese formuliert sein. <br>")
	cat(mcq(c("Falsch", answer = "Richtig")), "<br>")
```
:::

::: {.callout-tip collapse="true" title="Lösung"}
(a) **Richtig: Nr. 3 und Nr. 4** <br><br>
	**Erklärungen:**

	1. Falsch – Der p-Wert ist die Wahrscheinlichkeit für die beobachteten Daten, wenn die Nullhypothese in Wahrheit zutrifft. Also $P(\text{Daten}|H_0)$. und NICHT $P(H_0|\text{Daten})$.
	2. Falsch – Der statistische Test entscheidet, ob die Nullhypothese abgelehnt werden kann.
	3. Richtig – Das ist richtig. Der Fehler 2. Art hängt von der Fallzahl ab.
	4. Richtig.
:::


### Übung 2 – Hypothesen formulieren

In einer klinischen Studie wollen Sie untersuchen, ob Cannabidiol bei Alkoholabhängigkeit das Rückfallrisiko reduziert gegenüber der Standardtherapie. Unter der Standardtherapie ist die Rückfallrate 50% (0.5). 

::: {.webex .webex-box}
(a) Formulieren Sie eine Null- und eine Alternativhypothese.
:::

::: {.callout-tip collapse="true" title="Lösung"}
(a) **Nullhypothese:** Bei Behandlung mit Cannabidiol ist der Anteil der Patienten, die einen Rückfall erleiden, genauso hoch wie unter Standardtherapie (= 0.5). <br>
	**Alternativhypothese:** Bei Behandlung mit Cannabidiol ist der Anteil der Patienten, die einen Rückfall erleiden, höher oder niedriger (also ungleich 0.5) wie unter Standardtherapie (=0.5).
:::


### Übung 3 – Konfidenzintervall

Es soll der Frage nachgegangen werden, ob mehr als 70% der Kinder in BaWü gegen FSME geimpft sind. 
In einer Stichprobe von 860 Kindern, sind 645 Kinder geimpft.


::: {.webex-check .webex-box}
```{r, results='asis', echo=FALSE}
cat("(a) Wie groß ist der Anteil der geimpften Kinder (Punktschätzung)? <br> <br>")
cat("Anteil = ", fitb(0.75, tol = 0.01))
```
:::

::: {.callout-tip collapse="true" title="Lösung"}
(a) $645 / 860 = 0.75$
:::

::: {.webex-check .webex-box}
```{r, results='asis', echo=FALSE}
opts <- c(
    "$[0.70, 0.80]$",
    "$[0.73, 0.79]$",
    answer = "$[0.72, 0.77]$"
)
cat("(b) Wie lautet das approximative, zweiseitige 95%-Konfidenzintervall für den Anteil?",
    longmcq(opts))
```
:::

::: {.callout-tip collapse="true" title="Lösung"}
(b) Das Konfidenzintervall wird berechnet mit:
	$$\hat{p} \pm z_{\frac{\alpha}{2}} \cdot \sqrt{\frac{\hat{p}(1 - \hat{p})}{n}}$$
	$$z_{0.025} \approx 1.96$$
	$$\hat p - 1.96\sqrt{\frac{\hat p(1-\hat p)}{860}}$$
	$$\hat p + 1.96\sqrt{\frac{\hat p(1-\hat p)}{860}}$$
	**95%-Konfidenzintervall: [0.72, 0.78]**

:::

::: {.webex .webex-box}
(c) Interpretieren Sie das Ergebnis.
:::

::: {.callout-tip collapse="true" title="Lösung"}
(c) Bei 860 beobachteten Kindern wird der wahre Anteil zwischen 72% und 77% vermutet. <br>
	Durch die geringe Breite des Konfidenzintervalls ist der Informationsgehalt groß. <br>
	Der Wert 70% liegt insbesondere NICHT im Konfidenzintervall, und somit ist der wahre Wert vermutlich größer 
	als dieser Wert.
:::
