---
title: Block 6
---
```{r, echo = FALSE, results='asis'}
library(webexercises)
```

### Block 6 Erfolgsraten
<small style="color: gray;">**Hinweis:** Runden Sie das Ergebnis wenn nötig, auf zwei Nachkommastellen und verwenden Sie als Dezimaltrennzeichen den Punkt (Bsp.: $5.24$)</small>

## Aufgabe 1

::: {.webex-check .webex-box}
```{r, results='asis', echo=FALSE}
	cat("(a) Welche der folgenden Konfidenzintervalle beruhen auf Approximation? <br><br> ")
	cat("**1.** Agresti-Coull<br>")
	cat(mcq(c(answer = "Falsch", "Richtig")), "<br><br>")

	cat("**2.** Clopper-Pearson<br>")
	cat(mcq(c(answer = "Falsch", "Richtig")), "<br><br>")

	cat("**3.** Wilson<br>")
	cat(mcq(c("Falsch", answer = "Richtig")), "<br><br>")
```
:::


::: {.callout-tip collapse="true" title="Lösung"}

a) **Richtig: 1) Agresti-Coull und 3) Wilson**
:::

---

### Aufgabe 2

::: {.webex-check .webex-box}
```{r, results='asis', echo=FALSE}
cat("a) Welche Aussagen sind richtig in Bezug auf das 95% Konfidenzintervall für eine Erfolgsrate? <br><br>")

cat("**1.**  Das Wilson Konfidenzintervall liegt bei fast allen Kombinationen von n und p nahe am nominalen Niveau von 95%. <br>")
	cat(mcq(c("Falsch", answer = "Richtig")), "<br><br>")

cat("**2.**  Das Wald-Konfidenzintervall eignet sich insbesondere für kleine Stichprobengrößen oder bei Erfolgsraten nahe 0. <br>")
	cat(mcq(c( answer = "Falsch", "Richtig")), "<br><br>")

cat("**3.**  Das exakte Clopper-Pearson Interval ist oft zu konservativ. <br>")
	cat(mcq(c("Falsch", answer = "Richtig")), "<br><br>")

cat("**4.**  Agresti-Coull liefert im Vergleich zu Wilson immer schmalere Intervalle. <br>")
	cat(mcq(c( answer = "Falsch", "Richtig")), "<br><br>")

cat("**5.**  Das exakte Clopper-Pearson Interval unterschreitet die Coverage von 95% nicht. <br>")
	cat(mcq(c("Falsch", answer = "Richtig")), "<br><br>")
```
:::

::: {.callout-tip collapse="true" title="Lösung"}

a) **Richtig: 1), 3) und 5)**
:::


### Aufgabe 3

In einer Pilotstudie wird die Wirksamkeit eines neuen Medikaments zur Behandlung einer seltenen Autoimmunerkrankung untersucht. 
Es nehmen $n = 40$ Patienten an der Studie teil. Nach vier Wochen zeigen $k = 10$ Patienten eine vollständige Remission (Heilung).

::: {.webex-check .webex-box}
```{r, results='asis', echo=FALSE}
cat("(a) Berechnen Sie die Erfolgsrate. <br><br>
  Erfolgsrate = ", fitb(0.25, tol = 0.01))
```
:::

::: {.callout-tip collapse="true" title="Lösung"}

(a) Die Erfolgsrate wird berechnet als:

	$$\hat{p} = \frac{k}{n} = \frac{10}{40} = 0.25$$

	Die Erfolgsrate beträgt **0.25**.

:::

---

::: {.webex .webex-box}
(b) Welches Konfidenzintervall für die Erfolgsrate würden Sie hier angeben und warum?
:::

::: {.callout-tip collapse="true" title="Lösung"}

(b) **Wilson Konfidenzintervall** <br><br>
	**Begründen:**
	Da es sehr nahe am nominalen Niveau von 95% ist auch bei kleineren Stichproben. Wald hat oft schlechte Coverage, 
	Clopper-Pearson ist zu konservativ, Agresti-Coull eignet sich noch gut aber hat im Vergleich zu Wilson meist ein etwas 
	breiteres Intervall (leicht konservativ).


:::

::: {.webex-check .webex-box}
```{r, results='asis', echo=FALSE}
cat("c) Das 95% Wilson Konfidenzintervall ist [0.142, 0.402]. <br>
  Sie möchten die Nullhypothese $H_0: p = 0.3$ zum Niveau $\\alpha=5\\%$ untersuchen. <br><br>
  Welche Aussagen sind richtig? <br><br>")

cat("**1.** Da 0.3 außerhalb vom Konfidenzintervall liegt, wird die Nullhypothese beibehalten.<br>")
	cat(mcq(c( answer = "Falsch", "Richtig")), "<br><br>")

cat("**2.** Die Nullhypothese kann zum Niveau α=0.03 abgelehnt werden.<br>")
	cat(mcq(c( answer = "Falsch", "Richtig")), "<br><br>")

cat("**3.** Da 0.3 außerhalb vom Konfidenzintervall liegt, wird die Nullhypothese abgelehnt.<br>")
	cat(mcq(c( answer = "Falsch", "Richtig")), "<br><br>")

cat("**4.** Da 0.3 innerhalb vom Konfidenzintervall liegt, wird die Nullhypothese beibehalten.<br>")
	cat(mcq(c("Falsch", answer = "Richtig")), "<br><br>")

```
:::

::: {.callout-tip collapse="true" title="Lösung"}

(c) **Antwort 4) ist richtig.** Die Nullhypothese kann auf dem 5% Niveau nicht abgelehnt werden.
:::
