---
title: Block 10 ANOVA
---
```{r, echo = FALSE, results='asis'}
library(webexercises)
```

### Aufgabe 1

::: {.webex-check .webex-box}
```{r, results='asis', echo=FALSE}
cat("(a) Für welche Zielvariablen eignet sich eine ANOVA? Mehrfachantwort.<br><br>")
	cat("**1.** Hypertonie (ja/nein) <br>")
	cat(mcq(c(answer = "Falsch", "Richtig")), "<br><br>")

	cat("**2.** Serum-Konzentration des Biomarkers Troponin [ng\\L] <br>")
	cat(mcq(c("Falsch", answer = "Richtig")), "<br><br>")

	cat("**3.** HIV Diagnose (negativ/ positiv) <br>")
	cat(mcq(c(answer = "Falsch", "Richtig")), "<br><br>")

	cat("**4.** Tumor-Response nach RECIST (Partial Response, Stable Disease, Progressive Disease) <br>")
	cat(mcq(c(answer = "Falsch", "Richtig")), "<br><br>")

	cat("**5.** HDL-Cholesterin [mg/dl] <br>")
	cat(mcq(c("Falsch", answer = "Richtig")), "<br><br>")

	cat("**6.** Zeit bis zum Erst-Wiederauftreten eines Tumors <br>")
	cat(mcq(c(answer = "Falsch", "Richtig")), "<br>")
```
:::

::: {.callout-tip collapse="true" title="Lösung"}
(a) **Richtig: 2 + 5** <br><br>
	**Erklärung:** Die Zielvariable muss stetig (quantitativ) sein. 1. und 3. sind binäre Variablen (kategoriell/qualitativ). 4. ist eine ordinale Variable mit 3 Ausprägungen (kategoriell/qualitativ). 6. ist eine Ereigniszeitvariable.

:::

### Aufgabe 2

Sie wollen untersuchen, ob es einen Unterschied zwischen drei verschiedene Medikamenten (M1, M2, M3) 
auf den mittleren abendlichen Cortisol-Spiegel bei Personen mit Schlafstörungen gibt. 
Es liegen Ihnen Daten von jeweils 30 Probanden pro Gruppe vor und Sie 
wenden eine Varianzanalyse an, um dies statistisch zu untersuchen.

::: {.webex-check .webex-box}
```{r, results='asis', echo=FALSE}
cat("(a) Wie lautet der/die Faktor/en (unabhängige Variablen)? <br><br>
  Antwort: ", fitb("Gruppenvariable", ignore_case = TRUE))
```
:::

::: {.callout-tip collapse="true" title="Lösung"}
(a) Antwort: Gruppenvariable
:::

::: {.webex-check .webex-box}
```{r, results='asis', echo=FALSE}
cat("(b) Wie lautet die Zielvariable (abhängige Variable)? <br><br>
  Antwort: ", fitb("Cortisol-Level", ignore_case = TRUE))
```
:::

::: {.callout-tip collapse="true" title="Lösung"}
(b) Antwort: Cortisol-Level
:::

::: {.webex .webex-box}
(c) Wie lautet die Nullhypothese zur oben genannten Forschungsfrage?
:::

::: {.callout-tip collapse="true" title="Lösung"}
(c) Es gibt keinen Unterschied im mittleren Cortisol-Level zwischen den drei Medikamenten-Gruppen d.h. $\mu_{M1} = \mu_{M2} = \mu_{M3}$
:::

::: {.webex-check .webex-box}
```{r, results='asis', echo = FALSE}
opts <- c(
	answer = "$(2.87)$",
	"",
	""
	)

cat("(d) Wie lauten die Freiheitsgrade für die F-Statistik? <br>", longmcq(opts))
```
:::

::: {.callout-tip collapse="true" title="Lösung"}
(d) $DF = (2.87)$ <br>
	$I = 3, J = 30$ <br>
	d.h. $(2.3 \cdot 29) = (2.87)$
:::

::: {.webex-check .webex-box}
```{r, results='asis', echo=FALSE}
cat("(e) Sie haben folgenden Ergebnis-Output zur Analyse der Daten (aus R): <br><br>
  Df Sum Sq Mean Sq F value Pr(>F) <br>
  Gruppe  2  4.67  2.333 <br>
  Residuals 87 96.08  1.104 <br><br>
  Wie lauten die Abweichungsquadrate ('between' SS_B und 'within' SS_W)? <br><br>
  SS_B = ", fitb(4.67, tol = 0.01), "<br>
  SS_W = ", fitb(96.08, tol = 0.01))
```
:::

::: {.callout-tip collapse="true" title="Lösung"}
(e) 

**SS_B = 4.67** (Sum of Squares Between – Varianz zwischen den Gruppen)

**SS_W = 96.08** (Sum of Squares Within – Varianz innerhalb der Gruppen)

:::


::: {.webex-check .webex-box}
```{r, results='asis', echo=FALSE}
cat("(h) Der p-Wert ist $p = 0.127$. Welche Aussage(n) ist (sind) richtig?<br><br>")
	cat("**1.** Das Ergebnis ist statistisch signifikant auf dem 5% Signifikanzniveau.<br>")
	cat(mcq(c(answer = "Falsch", "Richtig")), "<br><br>")

	cat("**2.** Die Nullhypothese wird auf dem 5% Signifikanzniveau beibehalten.<br>")
	cat(mcq(c("Falsch", answer = "Richtig")), "<br><br>")

	cat("**3.** Es wurde bewiesen, dass es keine Unterschiede zwischen den Gruppen gibt.<br>")
	cat(mcq(c(answer = "Falsch", "Richtig")), "<br><br>")

	cat("**4.** Die Gruppen unterscheiden sich im Mittel nicht statistisch signifikant voneinander.<br>")
	cat(mcq(c("Falsch", answer = "Richtig")), "<br><br>")

	cat("**5.** Es gibt systematische Unterschiede zwischen den Gruppen.<br>")
	cat(mcq(c(answer = "Falsch","Richtig")), "<br><br>")
```
:::

::: {.callout-tip collapse="true" title="Lösung"}

(h) **Richtig: 2 + 4** <br><br>
	**Erklärung:** Der p-Wert ist größer 0.05 und damit ist der Unterschied zwischen den Gruppen statistisch nicht signifikant und die Nullhypothese wird beibehalten. 
	Jedoch ist „Absence of evidence no evidence of absence“ somit ist 3. so nicht richtig.
:::
