---
title: Block 7
---
```{r, echo = FALSE, results='asis'}
library(webexercises)
```
## Nichtparametrik
<small style="color: gray;">**Hinweis:** Runden Sie das Ergebnis wenn nötig, auf drei Nachkommastellen und verwenden Sie als Dezimaltrennzeichen den Punkt (Bsp.: $5.243$)</small>

### Aufgabe 1
::: {.webex-check .webex-box}
```{r, results='asis', echo=FALSE}
cat("a) Ein Forscher möchte die Wirksamkeit einer neuen Therapie untersuchen. 
	Er hat verschiedene Outcome-Variablen (abhängige Variablen) erhoben. 
	Für welche der folgenden Variablen würden Sie eine nichtparametrische Auswertung 
	(z. B. Mann-Whitney-U-Test) vorsehen?
 <br><br>")

cat("**1.** Die Reaktionszeit in einer computergestützten Aufgabe (gemessen in Millisekunden).br>")
	cat(mcq(c( answer = "Falsch", "Richtig")), "<br><br>")

cat("**2.** Die subjektive Schmerzintensität (gemessen auf einer 5-stufigen Likert-Skala von $1 =$ „kein Schmerz“ bis $5 =$ „stärkster vorstellbarer Schmerz“).<br>")
	cat(mcq(c("Falsch", answer = "Richtig")), "<br><br>")

cat("**3.** Herzfrequenz (Schläge pro Minute).<br>")
	cat(mcq(c( answer = "Falsch", "Richtig")), "<br><br>")

cat("**4.** Tumorstadium (Stadium I, II, III, IV).<br>")
	cat(mcq(c("Falsch", answer = "Richtig")), "<br><br>")

```
:::

### Aufgabe 2

Ein Forscherteam möchte zur Wundheilung zwei verschiedene Pflaster (A, B) untersuchen. 
Dabei wird nach 1 Woche die Wundheilung auf einer 4-stufigen Likert-Skala untersucht von 1 = "keine Heilung" bis <br>
4 = "vollständige Heilung". Folgende Daten wurden beobachtet. Prüfen Sie, ob das Pflaster einen Einfluss auf die Wundheilung hat (Die Nullhypothese lautet hier $H_0: F_1 = F_2$).

| Pflaster | 1 | 2 | 3 | 4 | N | Rangsumme |
|---|---:|---:|---:|---:|---:|---:|
| A | 4 | 6 | 5 | 5 | 20 | 378.5 |
| B | 3 | 4 | 6 | 7 | 20 | 441.5 |


::: {.webex-check .webex-box}
```{r, results='asis', echo=FALSE}
cat("(a) Berechnen Sie den Mann-Whitney Effekt. Interpretieren Sie das Ergebnis.<br><br>
  Lösung = ", fitb(0.579, tol = 0.01))
```
:::

::: {.callout-tip collapse="true" title="Lösung"}

(a) Der Mann-Whitney Effekt wird berechnet mit:

	$$\hat{\theta} = \frac{1}{40} \left(\frac{441.5}{20} - \frac{378.5}{20}\right) + \frac{1}{2}$$

	$$= \frac{1}{40}(22.075 - 18.925) + \frac{1}{2} $$
	$$ = 0.579$$

	**Interpretation:** Interpretation: Der Wert liegt nahe an 0.5, was kein Effekt bedeutet. 
	Der Mann-Whitney Effekt sagt, wenn ich zufällig eine Person aus Gruppe B und eine aus Gruppe A ziehe, wie 
	hoch ist die Wahrscheinlichkeit, dass die Person aus Gruppe B einen höheren Wert hat als die aus Gruppe A.


:::

::: {.webex .webex-box}
b) Die Teststatistik ist $W_N = 0.852$. Wie lautet die Testentscheidung in Bezug auf die Nullhypothese zum Niveau $\alpha=5\%$ (zweiseitig)? <br>
:::


::: {.callout-tip collapse="true" title="Lösung"}
b) Die Teststatistik ist kleiner dem kritischen Wert d.h. $W_N = 0.852 < 1.96$. 
	Damit kann die Nullhypothese auf dem 5% Niveau nicht abgelehnt werden. 

:::

::: {.webex .webex-box}
c) Hätten Sie hier auch parametrisch testen können? Begründen Sie Ihre Antwort.
:::

::: {.callout-tip collapse="true" title="Lösung"}
c) Ein parametrischer Test eignet sich hier nicht, da das Outcome qualitativ ist (der Score-Wert steht nur für eine Kategorie; kein metrisches Outcome). 
:::
