---
title: Block 3
---
```{r, echo = FALSE, results='asis'}
library(webexercises)
```
## Tests und Risikomaße für Vierfeldertafeln

<small style="color: gray;">**Hinweis:** Verwenden Sie bei Ergebnissen mit Nachkommastellen 
als Dezimaltrennzeichen den Punkt (Bsp.: $5.24$)</small>

### Aufgabe 1
Berechnen Sie die erwarteten Häufigkeiten für folgenden Fall: In einer klinischen Studie wird die Wirksamkeit eines neuen oralen Medikaments (MedA) 
gegen mittelschwere Schuppenflechte gegen geprüft. Dafür werden 50 Patienten in die MedA Gruppe und 50 Patienten in die Kontrollgruppe (Placebo) randomisiert. 
Der primäre Endpunkt ist das Erreichen des PASI-75-Werts nach 8 Wochen mit Ja, Ziel erreicht = 1 und Nein, Ziel nicht erreicht = 0. 
In der MedA Gruppe haben 50% das Ziel erreicht und in der Placebo Gruppe nur 30%.



::: {.webex-check .webex-box}
(a) Erstellen Sie eine Kontingenztabelle mit den beobachteten Häufigkeiten und berechnen Sie die erwarteten Häufigkeiten pro Zelle unter der Annahme, dass der Anteil für das Erreichen des PASI-75-Werts in beiden Gruppen gleich groß ist (Nullhypothese).

	**Beobachtete Häufigkeiten:**

	| | MedA | Placebo | Summe |
	|---|---|---|---|
	| Ziel erreicht | `r fitb(25)` | `r fitb(15)` | `r fitb(40)` |
	| Ziel nicht erreicht | `r fitb(25)` | `r fitb(35)` | `r fitb(60)` |
	| Summe | `r fitb(50)` | `r fitb(50)` | `r fitb(100)` |

	<br><br>

	**Erwartete Häufigkeiten:**

	| | MedA | Placebo | Summe |
	|---|---|---|---|
	| Ziel erreicht | `r fitb(20)` | `r fitb(20)` | `r fitb(40)` |
	| Ziel nicht erreicht | `r fitb(30)` | `r fitb(30)` | `r fitb(60)` |
	| Summe | `r fitb(50)` | `r fitb(50)` | `r fitb(100)` |

:::

::: {.callout-tip collapse="true" title="Lösung"}

(a) <br>

	**Beobachtete Häufigkeiten:**

	| | MedA | Placebo | Summe |
	|---|---:|---:|---:|
	| Ziel erreicht | 25 | 15 | 40 |
	| Ziel nicht erreicht | 25 | 35 | 60 |
	| Summe | 50 | 50 | 100 |

	<br>

	**Erwartete Häufigkeiten:**

	| | MedA | Placebo | Summe |
	|---|---:|---:|---:|
	| Ziel erreicht | $\frac{40 \times 50}{100} = 20$ | $\frac{40 \times 50}{100} = 20$ | 40 |
	| Ziel nicht erreicht | $\frac{60 \times 50}{100} = 30$ | $\frac{60 \times 50}{100} = 30$ | 60 |
	| Summe | 50 | 50 | 100 |

:::

::: {.webex-check .webex-box}
```{r, results='asis', echo=FALSE}
cat("(b) Berechnen Sie die Teststatistik. <br> 
	<small style=\"color: gray;\">(das Ergebnis auf zwei Nachkommastellen runden)</small><br><br>
  Teststatistik = ", fitb(4.17, tol = 0.01))
```
:::

::: {.callout-tip collapse="true" title="Lösung"}
(b) $$\text{Teststatistik} = \frac{100 \cdot (25 \cdot 35 - 15 \cdot 25)^2}{40 \cdot 60 \cdot 50 \cdot 50} = 4.17$$

:::

::: {.webex-check .webex-box}
```{r, results='asis', echo=FALSE}
opts <- c(
  "Die Teststatistik folgt approximativ der Normalverteilung.",
  "Die Teststatistik folgt approximativ der $X^2$-Verteilung mit 2 Freiheitsgraden.",
  "Die Teststatistik folgt approximativ der t-Verteilung mit 2 Freiheitsgraden.",
  answer = "Die Teststatistik folgt approximativ der $X^2$-Verteilung mit 1 Freiheitsgrad."
)
cat("(c) Welcher Verteilung folgt die Teststatistik approximativ?",
  longmcq(opts))
```
:::

::: {.callout-tip collapse="true" title="Lösung"}
(c) Die vierte Aussage ist richtig.

:::

::: {.webex-check .webex-box}
```{r, results='asis', echo=FALSE}
opts <- c(
  answer = "Da der Wert der Teststatistik > 3.841 ist, kann die Nullhypothese zu einem zweiseitigen Signifikanzniveau $\\alpha$=5% abgelehnt werden.",
  "Da der Wert der Teststatistik > 3.841 ist, muss die Nullhypothese beibehalten werden.",
  "Da der Wert der Teststatistik < 3.841 ist, muss die Nullhypothese zu einem zweiseitigen Signifikanzniveau $\\alpha$=5% beibehalten werden."
)
cat("(d) Wie lautet die Testentscheidung, wenn der kritische Wert 3.841 ist zum zweiseitigen Signifikanzniveau $\\alpha$=5%?",
  longmcq(opts))
```
:::

::: {.callout-tip collapse="true" title="Lösung"}
(d) Die erste Aussage ist richtig. Es ist Teststatistik = 4.17 
	und damit größer dem kritischen Wert 3.841. Somit kann die Nullhypothese abgelehnt werden.


:::

### Aufgabe 2

Berechnen Sie die folgenden Maße für das Beispiel aus Aufgabe 1, wo der Anteil für das Erreichen des PASI-75-Werts in der Gruppe MedA bei 0.5 und in der Kontrollgruppe bei 0.3 liegt.

::: {.webex-check .webex-box}
```{r, results='asis', echo=FALSE}
cat("(a) Berechnen Sie die absolute Risikoreduktion (auf zwei Nachkommastellen runden). <br> 
	<small style=\"color: gray;\">(das Ergebnis auf zwei Nachkommastellen runden)</small><br><br>
  ARR = ", fitb(0.2, tol = 0.01))
```
:::

::: {.callout-tip collapse="true" title="Lösung"}
(a) Die absolute Risikoreduktion wird berechnet mit:

$$\text{ARR} = p_1 - p_2 = 0.5 - 0.3 = 0.2$$

:::

::: {.webex-check .webex-box}
```{r, results='asis', echo=FALSE}
cat("(b) Berechnen Sie das relative Risiko RR. <br> 
	<small style=\"color: gray;\">(das Ergebnis auf zwei Nachkommastellen runden)</small><br><br>
  RR = ", fitb(1.67, tol = 0.01))
```
:::

::: {.callout-tip collapse="true" title="Lösung"}
(b) Das relative Risiko wird berechnet mit:

$$RR = \frac{(\frac{25}{50})}{(\frac{15}{50})} = \frac{0.5}{0.3} = 1.67$$

:::

::: {.webex-check .webex-box}
```{r, results='asis', echo=FALSE}
cat("(c) Berechnen Sie das Odds Ratio OR. <br> 
	<small style=\"color: gray;\">(das Ergebnis auf zwei Nachkommastellen runden)</small><br><br>
  OR = ", fitb(2.33, tol = 0.01))
```
:::

::: {.callout-tip collapse="true" title="Lösung"}
(c) Das Odds Ratio wird berechnet mit:

$$OR = \frac{25 \cdot 35}{25 \cdot 15} = \frac{875}{375} = 2.33$$

:::

### Aufgabe 3

::: {.webex-check .webex-box}
```{r, results='asis', echo=FALSE}
cat("a) Welche der folgenden Aussagen sind richtig? <br><br>
  **1.** Fisher's exakter Test schöpft das vorgegebene Signifikanzniveau im Vergleich zu anderen Tests am besten aus. <br>")
cat(mcq(c(answer = "Falsch", "Richtig")), "<br><br>")

cat("**2.** Andere exakte Tests (z.B. Barnard-Test, Boschloo-Test) sind gegenüber Fisher's exaktem Test bevorzugt. <br>")
cat(mcq(c("Falsch", answer = "Richtig")), "<br><br>")

cat("**3.** Der Chi-Quadrat Test ist ein sehr konservativer Test. <br>")
cat(mcq(c(answer = "Falsch", "Richtig")), "<br><br>")

cat("**4.** Fisher's exakter Test ist ein sehr konservativer Test. <br>")
cat(mcq(c("Falsch", answer = "Richtig")), "<br>")
```
:::

::: {.callout-tip collapse="true" title="Lösung"}
a) **Richtig: Nr. 2 und Nr. 4** <br><br>
	**Erklärungen:**

	Fisher’s exakter Test ist sehr konservativ. Im Verlgeich zu anderen Tests schöpft dieser das Niveau nicht optimal aus. 
	Insbesondere bei kleinen Fallzahlen sind daher andere exakte Tests zu empfehlen.

:::
