---
title: Block 9
---
```{r, echo = FALSE, results='asis'}
library(webexercises)
```


## Logistische Regression

### Aufgabe 1

Ein Team von Endokrinologen möchte untersuchen, ob der HbA1c Wert [%] bei Patienten mit Typ-2-Diabetes einen signifikanten Einfluss auf die Entstehung einer diabetischen Retinopathie (Netzhautschädigung) hat. Es wurden Daten von 400 Patienten erhoben.

::: {.webex-check .webex-box}
```{r, results='asis', echo=FALSE}
cat("(a) Wie lautet die Zielgröße? <br>
  Antwort: ", fitb("diabetische Retinopathie", ignore_case = TRUE))
```
:::

::: {.callout-tip collapse="true" title="Lösung"}
(a) **Zielgröße (abhängige Variable):** Diabetische Retinopathie

Dies ist ein **binärer Endpunkt** mit zwei möglichen Ausprägungen (0 = keine Retinopathie, 1 = Retinopathie vorhanden).

:::

::: {.webex-check .webex-box}
```{r, results='asis', echo=FALSE}
cat("(b) Benennen Sie die Einflussgröße (unabhängige Variable). <br>
  Antwort: ", fitb("HbA1c", "HbA1c Wert", "hba1c", "HbA1c-Wert", ignore_case = TRUE))
```
:::

::: {.callout-tip collapse="true" title="Lösung"}
(b) **Einflussgröße (unabhängige Variable):** HbA1c Wert

Dies ist die kontinuierliche Variable, die den Blutzuckerspiegel widerspiegelt und einen Einfluss auf die Entstehung einer Retinopathie haben kann.

:::

::: {.webex-check .webex-box}
```{r, results='asis', echo=FALSE}
opts <- c(
  "$\\log(p) = \\beta_0 + \\beta_1 \\cdot X$",
  "$P(Y=1) = \\beta_0 + \\beta_1 \\cdot X$",
  answer = "$\\text{Logit}(p) = \\beta_0 + \\beta_1 \\cdot X$",
  "$P(Y=1|X) = \\frac{4}{1 + e^{(\\beta_0 + \\beta_1 \\cdot X)}}$"
)
cat("(c) Schreiben Sie die Gleichung des logistischen Regressionsmodells auf.",
  longmcq(opts))
```
:::

::: {.callout-tip collapse="true" title="Lösung"}
(c) Die korrekte Gleichung des logistischen Regressionsmodells lautet:

$$\text{Logit}(p) = \beta_0 + \beta_1 \cdot X$$

oder in der äquivalenten Form:

$$\ln\left(\frac{p}{1-p}\right) = \beta_0 + \beta_1 \cdot X$$

wobei:

- $p$ = Wahrscheinlichkeit für das Auftreten der diabetischen Retinopathie
- $X$ = HbA1c-Wert
- $\beta_0$ = Intercept
- $\beta_1$ = Regressionskoeffizient (Steigung)

:::


### Aufgabe 2

Sie erhalten zur oben genannten Fragestellung folgendes Ergebnis: <br>
- Intercept: $\beta_0 = -5.2$<br>
- Regressionskoeffizient für $\text{HbA1c}\beta_0$ 

::: {.webex .webex-box}
a) Wie lautet nun die Gleichung des logistischen Regressionsmodells? 
	Schreiben Sie die Logit-Funktion als auch die Wahrscheinlichkeitsfunktion auf.
:::

::: {.callout-tip collapse="true" title="Lösung"}
Die Gleichung des logistischen Regressionsmodells lautet:

$$\text{Logit}(p) = -5.2 + 0.4 \cdot HbA1c$$

Die Wahrscheinlichkeitsfunktion ist:

$$p = \\frac{1}{1 + exp(-(-5.2 + 0.4 \\cdot HbA1c))} $$
:::

::: {.webex-check .webex-box}
```{r, results='asis', echo=FALSE}
cat("(b) Interpretieren Sie den Regressionskoeffizienten $\beta_1$. Berechnen Sie dazu das Odds Ratio (OR) und erklären Sie, was dieser Wert bedeutet. <br>
	<small style=\"color: gray;\">(den Wert auf zwei Nachkommastellen runden)</small><br>
	<br> $OR =$ ", fitb(1.49, tol = 0.01))
```
:::

::: {.callout-tip collapse="true" title="Lösung"}
Odds Ratio: $$ OR = exp(\beta_1) = exp(0.4) = 1.49 $$

Interpretation: Pro Anstieg des HbA1c Wertes um einen Prozentpunkt steigt die Odds (die Chance) eine diabetische Retinopathie zu entwickeln um den Faktor 1.49 (also um 49%).
:::


::: {.webex-check .webex-box}
```{r, results='asis', echo=FALSE}
cat("(c) Berechnen Sie die Wahrscheinlichkeit p eine diabetische Retinopathie zu entwickeln für eine Person mit einem **HbA1c** Wert von 10%. <br>
	<small style=\"color: gray;\">(den Wert auf drei Nachkommastellen runden)</small><br>
	<br> $p =$ ", fitb(0.232, tol = 0.001))
```
:::

::: {.callout-tip collapse="true" title="Lösung"}
HbA1c=10% in die Wahrscheinlichkeitsfunktion einsetzen ergibt: 

$$p = \\frac{1}{1 + exp(-(-5.2 + 0.4 \\cdot 10))} = \\frac{1}{1 + exp(1.2)} = 0.232$$

:::
