---
title: Block 4
---
```{r, echo = FALSE, results='asis'}
library(webexercises)
```
##  Kategorielle Variablen

### Aufgabe 1
::: {.webex-check .webex-box}
```{r, results='asis', echo=FALSE}
opts <- c(
  "Nur 1, 2 und 5",
  answer = "Nur 1, 3 und 5",
  "Nur 3, 4 und 6",
  "Nur 1, 3, 5 und 6",
  "1, 2, 3, 4, 5 und 6"
)
cat("a) Welche der folgenden Variablen sind kategorielle (qualitative) Variablen? (Wählen Sie die richtige Kombination aus)<br>
	1. Blutgruppe (A, B, AB, 0)
	2. Systolischer Blutdruck (gemessen in mmHg)
	3. Raucherstatus (Nichtraucher, Gelegenheitsraucher, starker Raucher)
	4. BMI (Body-Mass-Index, z. B. 24,5 kg/m²)
	5. Geschlecht (männlich, weiblich, divers)
	6. Anzahl der Krankenhausaufenthalte pro Jahr",
  longmcq(opts))
```
:::

::: {.callout-tip collapse="true" title="Lösung"}

a) **Die richtige Antwort ist: B) Nur 1, 3 und 5**

	**Erklärung:**

	Erklärung: Kategorielle Variablen (auch qualitative Variablen genannt) ordnen Beobachtungen in Gruppen oder 
	Kategorien ein. Man kann sie nicht auf einer kontinuierlichen numerischen Skala messen, mit der mathematische 
	Operationen (wie ein Durchschnittswert) sinnvoll wären.

	
:::

### Aufgabe 2

Ein Krankenhaus untersucht die Wirksamkeit von zwei Behandlungen (Therapie A und Therapie B) bei Patienten mit chronischer Niereninsuffizienz. Es wird gemessen, wie viele Patienten unter der jeweiligen Therapie eine Verbesserung ihrer Nierenwerte (=Erfolg) zeigen. Die Patienten werden in zwei Gruppen unterteilt: Leichte Verläufe und Schwere Verläufe. Hier sind die Daten der Studie:

| Patientengruppe | Therapie A (Erfolg / Gesamt) | Therapie B (Erfolg / Gesamt) |
|---|---:|---:|
| Leichte Verläufe | 9 / 10 | 80 / 100 |
| Schwere Verläufe | 20 / 100 | 1 / 10 |

---

::: {.webex-check .webex-box}
```{r, results='asis', echo=FALSE}
cat("(a) Berechnen Sie die Erfolgsraten für Therapie A und Therapie B getrennt für die \"Leichten Verläufe\" und für die \"Schweren Verläufe\". Welche Therapie scheint in den Untergruppen besser zu sein? <br><br>
  <small style=\"color: gray;\"><strong>Hinweis:</strong> Runden Sie das Ergebnis wenn nötig, auf zwei Nachkommastellen und verwenden Sie als Dezimaltrennzeichen den Punkt (Bsp.: $5.24$)</small> <br><br>
  <b>Leichte Verläufe:</b> <br>
  Therapie A: ", fitb(0.9, tol = 0.01), " <br>
  Therapie B: ", fitb(0.8, tol = 0.01), " <br><br>
  <b>Schwere Verläufe:</b> <br>
  Therapie A: ", fitb(0.2, tol = 0.01), " <br>
  Therapie B: ", fitb(0.1, tol = 0.01))
```
:::

::: {.callout-tip collapse="true" title="Lösung"}
a) Erfolgsraten stratifiziert nach Verlauf

	| | Therapie A | Therapie B |
	|---|---:|---:|
	| Leichte Verläufe | $\frac{9}{10} = 0.90$ | $\frac{80}{100} = 0.80$ |
	| Schwere Verläufe | $\frac{20}{100} = 0.20$ | $\frac{1}{10} = 0.10$ |

	In beiden Untergruppen (leicht und schwer) erzielt Therapie A bessere Ergebnisse als Therapie B.


:::

::: {.webex-check .webex-box}
```{r, results='asis', echo=FALSE}
cat("b) Berechnen Sie die Gesamterfolgsrate (aggregierte/gepoolte Daten) für Therapie A und Therapie B über alle Patienten hinweg. 
	Welche Therapie scheint nun insgesamt besser zu sein? <br><br>
	 <small style=\"color: gray;\"><strong>Hinweis:</strong> Runden Sie das Ergebnis wenn nötig, auf drei Nachkommastellen und verwenden Sie als Dezimaltrennzeichen den Punkt (Bsp.: $5.246$)</small> <br><br>
  <b>Leichte Verläufe:</b> <br>
  Therapie A: ", fitb(0.9, tol = 0.01), " <br>
  Therapie B: ", fitb(0.8, tol = 0.01), " <br><br>
	**Gesamterfolgsrate**<br><br>
  Therapie A: ",  fitb(0.264, tol = 0.01), " <br>
  Therapie B: ",  fitb(0.736, tol = 0.01))
```
:::

::: {.callout-tip collapse="true" title="Lösung"}
b) Erfolgsraten Gesamtgruppe (gepoolt)
	$$\text{Therapie A: } \frac{29}{110} = 0.264$$
	$$\text{Therapie B: } \frac{81}{110} = 0.736$$

	Hier scheint Therapie B überlegen zu sein.
:::

::: {.webex .webex-box}
c) Wie erklären Sie dieses Ergebnis? Was ist hier die Störvariable (Confounder) und wie hat sie das Ergebnis beeinflusst?

:::

::: {.callout-tip collapse="true" title="Lösung"}
c) Wir haben hier ein Simpson-Paradoxon vorliegen. Obwohl Therapie A jeweils in den beiden Strata besser abschneidet, 
	sieht es in der Gesamtgruppe anders herum aus. Die Ursache ist die Störvariable „Schweregrad der Erkrankung“. Das Problem 
	liegt in der ungleichen Verteilung der Patienten auf die Therapien: Therapie A primär bei schweren Fällen; Therapie B hingegen eher 
	bei den leichten Verläufen.


:::

::: {.webex .webex-box}
d) Betrachtet man jetzt eine adjustierte Analyse (Therapie A versus Therapie B in der Gesamtstichprobe adjustiert für die Stratifizierungsvariable) über den Mantel-Haenszel-Test ergibt sich ein adjustiertes Odds Ratio (OR_MH) von $2.25$ und eine Teststatistik von $1.169$. 
	Der kritische Wert für $\\alpha = 5\\%$ und $df = 1$ liegt bei $3.84$. <br><br>Wie interpretieren Sie dieses Ergebnis?
:::

::: {.callout-tip collapse="true" title="Lösung"}
d) Wenn man den Schweregrad der Patienten berücksichtigt, dann haben Patienten unter Therapie A 
eine 2.25-mal höhere Chance auf Erfolg als Patienten unter Therapie B (OR_MH $= 2.25$ für Therapie A versus Therapie B). 
Die Teststatistik ist mit $1.169$ aber kleiner als der kritische Wert, so dass das Ergebnis statistisch nicht signifikant ist.
:::
