---
title: Block 5
---
```{r, echo = FALSE, results='asis'}
library(webexercises)
source("include/helper.R")
```

## Exercises

### Übungen 5 – A1

```{r exercise-5a1, echo=FALSE, results='asis'}
question_with_single_choice(
	question = "(a) Sind die drei Vektoren $x = \\begin{pmatrix} 1 \\\\ 0 \\\\ 0 \\end{pmatrix}$, $y = \\begin{pmatrix} 1 \\\\ 2 \\\\ 3 \\end{pmatrix}$ und $z = \\begin{pmatrix} 2 \\\\ 2 \\\\ 3 \\end{pmatrix}$ linear unabhängig?",
	choices = c(
		answer = "Nein",
		"Ja"
	),
	solution = "Antwort: Nein. Siehe ausführliche Lösung im folgenden Callout."
)
```

::: {.callout-tip collapse="true" title="Lösung"}
(a) Mit $x = (1\,0\,0)^{T}$, $y = (1\,2\,3)^{T}$ und $z = (2\,2\,3)^{T}$ gilt
	$$
	x + y - z
	=
	\begin{pmatrix}1\\0\\0\end{pmatrix}
	+
	\begin{pmatrix}1\\2\\3\end{pmatrix}
	-
	\begin{pmatrix}2\\2\\3\end{pmatrix}
	=
	\begin{pmatrix}0\\0\\0\end{pmatrix}
	$$
	Außerdem ist:
	$$
	\det
	\begin{pmatrix}
	1 & 1 & 2 \\
	0 & 2 & 2 \\
	0 & 3 & 3
	\end{pmatrix}
	=
	1 \cdot
	\det
	\begin{pmatrix}
	2 & 2 \\
	3 & 3
	\end{pmatrix}
	=
	2\cdot 3 - 3\cdot 2
	=
	0
	$$

	Die Vektoren sind linear abhängig.


<br>
:::

```{r exercise-5a2, echo=FALSE, results='asis'}
question_with_single_choice(
	question = "(b) Sind die drei Vektoren $x = \\begin{pmatrix} 1 \\\\ 1 \\\\ 1 \\end{pmatrix}$, $y = \\begin{pmatrix} 2 \\\\ 0 \\\\ 1 \\end{pmatrix}$ und $z = \\begin{pmatrix} 3 \\\\ 3 \\\\ 2 \\end{pmatrix}$ linear unabhängig?",
	choices = c(
		"Nein",
		answer = "Ja"
	),
	solution = "Antwort: Ja. Siehe ausführliche Lösung im folgenden Callout."
)
```

::: {.callout-tip collapse="true" title="Lösung"}
(b) Gesucht sind $\alpha, \beta$ und $\gamma$ mit $\alpha \cdot x + \beta \cdot y + \gamma \cdot z = 0$. Man erhält das folgende Gleichungssystem:
	$$
	\begin{cases}
	\alpha + 2\beta + 3\gamma = 0 \\
	\alpha + 3\gamma = 0 \\
	\alpha + \beta + 2\gamma = 0
	\end{cases}
	$$

	Aus der zweiten Gleichung folgt $\alpha = -3\gamma$. Setzt man dies in die erste Gleichung ein, so erhält man
	$$
	-3\gamma + 2\beta + 3\gamma = 2\beta = 0,
	$$
	d.h. $\beta = 0$. Setzt man beides in die dritte Gleichung ein, so ergibt sich
	$$
	-3\gamma + 0 + 2\gamma = -\gamma = 0,
	$$
	also $\gamma = 0$ und damit auch $\alpha = 0$. Andere Lösungen für $\alpha, \beta$ und $\gamma$ gibt es nicht.

	Zusätzlich gilt:
	$$
	\det
	\begin{pmatrix}
	1 & 2 & 3 \\
	1 & 0 & 3 \\
	1 & 1 & 2
	\end{pmatrix}
	=
	1\cdot 0\cdot 2
	+ 2\cdot 3\cdot 1
	+ 3\cdot 1\cdot 1
	- 1\cdot 0\cdot 3
	- 1\cdot 3\cdot 1
	- 2\cdot 1\cdot 2
	= 2 \neq 0.
	$$
		Die Vektoren sind linear unabhängig.
:::

### Übungen 5 – A2

```{r exercise-5b1, echo=FALSE, results='asis'}
question_with_fitb(
	question = "(a) Gegeben sind die Vektoren $x = (1, 2, 3)$ und $y = (0, -3, 2)$. Berechnen Sie das Skalarprodukt von $x$ und $y$.",
	answer = 0,
	prefix = "$x^{T}y =$"
)
```

```{r exercise-5b2, echo=FALSE, results='asis'}
question_with_single_choice(
	question = "(a) Interpretieren Sie das Ergebnis geometrisch.",
	choices = c(
		"Der Winkel zwischen $x$ und $y$ ist stumpf.",
		"Die Vektoren zeigen überwiegend in die gleiche Richtung.",
		answer = "Die beiden Vektoren stehen senkrecht zueinander."
	),
	solution = "Antwort: Die Vektoren stehen senkrecht zueinander. Siehe den ausführlichen Rechenweg darunter."
)
```

::: {.callout-tip collapse="true" title="Lösung"}
(a) Seien $x = (1, 2, 3)$ und $y = (0, -3, 2)$ zwei Vektoren.
	Berechnen Sie das Skalarprodukt von $x$ und $y$. <br>
	Interpretieren Sie das Ergebnis geometrisch.
	<br>
	**Lösung:**
	$$ x^{T}y = (1\,2\,3) \begin{pmatrix}0 \\ -3 \\ 2 \end{pmatrix} = 1 \cdot 0 + 2 \cdot (-3) + 3 \cdot 2 = 0 $$
	d.h. die beiden Vektoren stehen senkrecht zueinander.
:::
