---
title: Block 6
---
```{r, echo = FALSE, results='asis'}
library(webexercises)
```

## Matrizen

### Aufgabe 1
Gegeben seien die beiden Matrizen

$$A = \begin{pmatrix} 1 & 2 & -3 \\ 0 & 1 & -1 \\ 2 & -2 & 0 \end{pmatrix} \quad \text{und} \quad B = \begin{pmatrix} 0 & -1 & 1 \\ 1 & 2 & -3 \\ 0 & 2 & -2 \end{pmatrix}$$

::: {.webex-check .webex-box}
```{r, results='asis', echo=FALSE}
opts <- c(
  "$A \\cdot B = \\begin{pmatrix} 2 & 3 & -1 \\\\\\ 1 & 0 & -1 \\\\\\ 2 & -6 & 8 \\end{pmatrix}$<br><br>",
  answer = "$A \\cdot B = \\begin{pmatrix} 2 & -3 & 1 \\\\\\ 1 & 0 & -1 \\\\\\ -2 & -6 & 8 \\end{pmatrix}$<br><br>",
  "$A \\cdot B = \\begin{pmatrix} 2 & -3 & -1 \\\\\\ 1 & 0 & -1 \\\\\\ 2 & -6 & 8 \\end{pmatrix}$"
)
cat("(a) Berechnen Sie $A \\cdot B$.", longmcq(opts))
```
:::
::: {.callout-tip collapse="true" title="Lösung"}
(a) $$AB = \begin{pmatrix}2 & -3 & 1\\ 1 & 0 & -1\\ -2 & -6 & 8 \end{pmatrix}$$
:::

::: {.webex-check .webex-box}
```{r, results='asis', echo=FALSE}
opts <- c(
  "$A^{T} = \\begin{pmatrix} 2 & 0 & 1 \\\\\\ -2 & 1 & 2 \\\\\\ 0 & -1 & -3 \\end{pmatrix}$<br><br>",
  answer = "$A^{T} = \\begin{pmatrix} 1 & 0 & 2 \\\\\\ 2 & 1 & -2 \\\\\\ -3 & -1 & 0 \\end{pmatrix}$<br><br>",
  "$A^{T} = \\begin{pmatrix} -3 & -1 & 0 \\\\\\ 2 & 1 & -2 \\\\\\ 1 & 0 & 2 \\end{pmatrix}$"
)
cat("(b) Berechnen Sie $A^{T}$.", longmcq(opts))
```
:::
::: {.callout-tip collapse="true" title="Lösung"}
(b) $$A^{T} = \begin{pmatrix}1 & 0 & 2\\ 2 & 1 & -2\\ -3 & -1 & 0 \end{pmatrix}$$
:::

::: {.webex-check .webex-box}
```{r, results='asis', echo=FALSE}
opts <- c(
  "$B^{T} = \\begin{pmatrix} 0 & 1 & 0 \\\\\\ 2 & 2 & -1 \\\\\\ -2 & -3 & 1 \\end{pmatrix}$<br><br>",
  answer = "$B^{T} = \\begin{pmatrix} 0 & 1 & 0 \\\\\\ -1 & 2 & 2 \\\\\\ 1 & -3 & -2 \\end{pmatrix}$<br><br>",
  "$B^{T} = \\begin{pmatrix} 1 & -3 & -2 \\\\\\ -1 & 2 & 2 \\\\\\ 0 & 1 & 0 \\end{pmatrix}$"
)
cat("(c) Berechnen Sie $B^{T}$.", longmcq(opts))
```
:::
::: {.callout-tip collapse="true" title="Lösung"}
(c) $$B^{T} = \begin{pmatrix}0 & 1 & 0\\ -1 & 2 & 2\\ 1 & -3 & -2 \end{pmatrix}$$
:::

::: {.webex-check .webex-box}
```{r, results='asis', echo=FALSE}
opts <- c(
  "$B^{T} \\cdot A^{T} = \\begin{pmatrix} -2 & 1 & 2 \\\\\\ -6 & 0 & -3 \\\\\\ 8 & -1 & 1 \\end{pmatrix}$<br><br>",
  answer = "$B^{T} \\cdot A^{T} = (AB)^{T} = \\begin{pmatrix} 2 & 1 & -2 \\\\\\ -3 & 0 & -6 \\\\\\ 1 & -1 & 8 \\end{pmatrix}$<br><br>",
  "$B^{T} \\cdot A^{T} = \\begin{pmatrix} 1 & -1 & 8 \\\\\\ -3 & 0 & -6 \\\\\\ 2 & 1 & -2 \\end{pmatrix}$"
)
cat("(d) Berechnen Sie $B^{T} \\cdot A^{T}$.", longmcq(opts))
```
:::
::: {.callout-tip collapse="true" title="Lösung"}
(d) $$B^{T} \cdot A^{T} = (AB)^{T} = \begin{pmatrix}2 & 1 & -2\\ -3 & 0 & -6\\ 1 & -1 & 8 \end{pmatrix}$$
:::

### Aufgabe 2
::: {.webex-check .webex-box}
```{r, results='asis', echo=FALSE}
cat("(a) Berechnen Sie <br> <br> $A =\\begin{pmatrix} -4 & -3 & 2 & 0 \\\\\\ 1 & 2 & -2 & 2 \\\\\\ 0 & 3 & 1 & -1 \\\\\\ 4 & 5 & 0 & 7 \\end{pmatrix}$ $\\begin{pmatrix} 1 \\\\\\ 1 \\\\\\ 0 \\\\\ 1 \\end{pmatrix} =$<br><br>")
cat("$A = \\biggl($", paste0(fitb(-7, num=TRUE), fitb(5, num=TRUE), fitb(2, num=TRUE), fitb(16, num=TRUE)), "$\\biggl)$")	

```
:::

::: {.callout-tip collapse="true" title="Lösung"}
(a) $$ \begin{pmatrix}-4 & -3 & 2 & 0 \\ 1 & 2 & -2 & 2 \\ 0 & 3 & 1 & -1 \\ 4 & 5 & 0 & 7 \end{pmatrix}\begin{pmatrix}1 \\ 1 \\ 0 \\ 1\end{pmatrix} = \begin{pmatrix}-7 \\ 5 \\ 2 \\ 16 \end{pmatrix}$$
:::

::: {.webex-check .webex-box}
```{r, results='asis', echo=FALSE}
opts <- c(
	"$\\begin{pmatrix} 4x & + & 3y & + & 2z \\\\\\ & & y & - & z \\\\\\ 2x & + & y\\end{pmatrix}$<br><br>",

	answer = "$\\begin{pmatrix} 4x & - & 3y & + & 2z \\\\\\ & & y & - & z \\\\\\ -2x & + & 3y\\end{pmatrix}$<br><br>",

	"$\\begin{pmatrix} 4x & + & 3y & - & 2z \\\\\\ x & - & y \\\\\\ -2x & + & y\\end{pmatrix}$"
)
cat("(b) Berechnen Sie <br> <br> $A =\\begin{pmatrix} 4 & -3 & 2 \\\\\\ 0 & 1 & -1 \\\\\\ -2 & 3 & 0 \\end{pmatrix}$ $\\begin{pmatrix} x \\\\\\ y \\\\\\ z \\end{pmatrix}$<br><br>",
	longmcq(opts))
```
:::

::: {.callout-tip collapse="true" title="Lösung"}
(b) $$ \begin{pmatrix}4 & -3 & 2 \\ 0 & 1 & -1 \\ -2 & 3 & 0 \end{pmatrix}\begin{pmatrix}x \\ y \\ z \end{pmatrix} = \begin{pmatrix} 4x & - & 3y & + & 2z \\ & & y & - & z \\ -2x & + & 3y\end{pmatrix}$$
:::


::: {.webex-check .webex-box}
```{r, results='asis', echo=FALSE}
cat("(c) Berechnen Sie <br> <br> $A =\\begin{pmatrix} 3 & -2 & 1 \\\\\\ 0 & 1 & 1 \\\\\\ 4 & -1 & 2 \\end{pmatrix}$ $\\begin{pmatrix} 1 \\\\\\ 2 \\\\\\ -3 \\end{pmatrix} =$<br><br>")
cat("$A = \\biggl($", paste0(fitb(-4, num=TRUE), fitb(-1, num=TRUE), fitb(-4, num=TRUE)), "$\\biggl)$")	
```
:::

::: {.callout-tip collapse="true" title="Lösung"}
(c) $$ \begin{pmatrix} 3 & -2 & 1 \\ 0 & 1 & 1 \\ 4 & -1 & 2\end{pmatrix}\begin{pmatrix}1 \\ 2 \\ -3 \end{pmatrix} = \begin{pmatrix}-4 \\ -1 \\ -4 \end{pmatrix}$$
:::


### Aufgabe 3

Es sei die Matrix $A =\begin{pmatrix} 0 & 1 & 0 \\ 1 & 0 & 0 \\ 0 & 0 & 1 \\ \end{pmatrix}$ und es sei die Matrix 
$B =\begin{pmatrix} 1 & 1 & 1 \\ -1 & 1 & 0 \\ 1 & 1 & 0 \\ \end{pmatrix}$ gegeben:

::: {.webex-check .webex-box}
```{r, results='asis', echo=FALSE}
opts <- c(
	"$A$ ist nicht invertierbar",
	"$A^{2} = A$",
	answer = "$A = A^{-1}$"
)

cat("(a) Berechnen Sie $A \\cdot A$. Welche Aussage ist korrekt?", longmcq(opts))
```
:::

::: {.callout-tip collapse="true" title="Lösung"}
(a) $$ AA = \begin{pmatrix}0 & 1 & 0 \\ 1 & 0 & 0 \\ 0 & 0 & 1\end{pmatrix} \begin{pmatrix}0 & 1 & 0 \\ 1 & 0 & 0 \\ 0 & 0 & 1\end{pmatrix} = \begin{pmatrix}1 & 0 & 0 \\ 0 & 1 & 0 \\ 0 & 0 & 1\end{pmatrix} \Rightarrow A^{-1} = A$$ 
Nach Definition ist $A^{-1}$ die Matrix, für die $A \cdot A^{-1}= I$ gilt.
Da hier bereits gilt, erfüllt $A \cdot A= I$  selbst diese Eigenschaft.
Daher ist $A$ seine eigene Inverse.
:::

::: {.webex-check .webex-box}
```{r, results='asis', echo=FALSE}
opts <- c(
	"$BB^{T} =\\begin{pmatrix} 2 & 0 & 2 \\\\\\ 0 & 2 & 0 \\\\\\ 2 & 1 & 2 \\\\\\ \\end{pmatrix}$<br><br>",
	answer = "$BB^{T} =\\begin{pmatrix} 3 & 0 & 2 \\\\\\ 0 & 2 & 0 \\\\\\ 2 & 0 & 2 \\\\\\ \\end{pmatrix}$<br><br>",
	"$BB^{T} =\\begin{pmatrix} 2 & 0 & 2 \\\\\\ 1 & 2 & 0 \\\\\\ 2 & 0 & 2 \\\\\\ \\end{pmatrix}$"
)
cat("(b) Berechnen Sie B $\\cdot$ $B^{T}$.<br><br>",
	longmcq(opts))
```
:::

::: {.callout-tip collapse="true" title="Lösung"}
(b) $$ BB^{T} = \begin{pmatrix}1 & 1 & 1 \\ -1 & 1 & 0 \\ 1 & 1 & 0 \end{pmatrix} \begin{pmatrix}1 & -1 & 1 \\ 1 & 1 & 1 \\ 1 & 0 & 0\end{pmatrix} = \begin{pmatrix}3 & 0 & 2 \\ 0 & 2 & 0 \\ 2 & 0 & 2\end{pmatrix}$$
:::


### Aufgabe 4

::: {.webex-check .webex-box}
```{r, results='asis', echo=FALSE}
cat("a) Berechnen Sie die Determinaten der folgenden Matrizen: $A =\\begin{pmatrix} 2 & -3 \\\\\\ 5 & 1 \\end{pmatrix}$ <br>")
cat("det $A =$ ", fitb(17, num=TRUE))
```
:::

::: {.callout-tip collapse="true" title="Lösung"}
(a) $$\det\, A = 2 \cdot 1 - 5 \cdot (-3) = 2 + 15 = 17$$
:::

::: {.webex-check .webex-box}
```{r, results='asis', echo=FALSE}
cat("(b) Berechnen Sie die Determinaten der folgenden Matrizen: $B = \\begin{pmatrix} 2 & 0 & 0 \\\\\\ 0 & 1 & 0 \\\\\\ 0 & 0 & 7\\end{pmatrix}$ <br>")
cat("det $B =$ ", fitb(14, num=TRUE))	
```
:::

::: {.callout-tip collapse="true" title="Lösung"}
(b) $$\det \, B = 2 \cdot 1 \cdot 7 = 14$$
:::

### Aufgabe 5
Gegeben ist die  Matrix $A =\begin{pmatrix} 1 & -1 & 1 \\ 2 & 1 & -1 \\ -1 & 2 & 2 \end{pmatrix}$

::: {.webex-check .webex-box}
```{r, results='asis', echo=FALSE}
opts <- c(
	answer = "Ja",
	"Nein."
)
cat("(a) Berechnen Sie die Determinante von $A$:<br> 
$det \\; A =$", (fitb(12, num = TRUE)),
"<br><br> Beantworten Sie die Frage: Ist $A$ invertierbar?", longmcq(opts))
```
:::

::: {.callout-tip collapse="true" title="Lösung"}
(a) Zunächst berechnet man die Determinante der Matrix. Wegen 
$$
\det\left(
\begin{array}{ccc|cc}
1 & -1 & 1 & 1 & -1 \\
2 & 1 & -1 & 2 & 1 \\
-1 & 2 & 2 & -1 & 2
\end{array}
\right) $$<br> 
$$ = 1 \cdot 1 \cdot 2 + (-1) \cdot (-1) \cdot (-1) + 1 \cdot 2 \cdot 2 - (-1) \cdot 1 \cdot 1 - 2 \cdot (-1) \cdot 1 - 2 \cdot 2 \cdot (-1)$$
<br>
$$
= 2 - 1 + 4 + 1  + 2 + 4 = 12 \neq 0
$$
ist die Matrix invertierbar.
:::

::: {.webex-check .webex-box}
```{r, results='asis', echo=FALSE}
opts <- c(
	"$- \\frac{1}{12}$",
	answer = "$\\frac{1}{12}$",
	"0"
)
cat("(b) Berechnen Sie $det \\; A^{-1}$:<br><br>", longmcq(opts))
```
:::

::: {.callout-tip collapse="true" title="Lösung"}
(b) Die Determinante der inversen Matrix ist dann: 
$$ \det A^{-1} = \frac{1}{detA} = \frac{1}{12}$$
:::

### Aufgabe 6
Gegeben ist die Matrix $X = \begin{pmatrix} 3 & -6 \\ 1 & -2 \end{pmatrix}$

::: {.webex-check .webex-box}
```{r, results='asis', echo=FALSE}
opts <- c(
  "$\\det(X) = 6$",
  "$\\det(X) = -6$",
  answer = "$\\det(X) = 0$"
)
cat("(a) Bestimmen Sie die Determinante von $X$.", longmcq(opts))
```
:::
::: {.callout-tip collapse="true" title="Lösung"}
(a) $\det(X) = 3 \cdot (-2) - 1 \cdot (-6) = -6 + 6 = 0$
:::

::: {.webex-check .webex-box}
```{r, results='asis', echo=FALSE}
opts <- c(
  answer = "Nein",
  "Ja"
)
cat("(b) Ist die Matrix $X$ invertierbar?", longmcq(opts))
```
:::
::: {.callout-tip collapse="true" title="Lösung"}
(b) Nein, weil $\det(X) = 0$.
:::

::: {.webex-check .webex-box}
```{r, results='asis', echo=FALSE}
opts <- c(
  answer = "Nein, die Matrix ist singulär.",
  "Ja, die Matrix ist regulär."
)
cat("(c) Ist die Matrix $X$ regulär?", longmcq(opts))
```
:::
::: {.callout-tip collapse="true" title="Lösung"}
(c) Nein, die Matrix ist singulär.
:::

::: {.webex-check .webex-box}
```{r, results='asis', echo=FALSE}
opts <- c(
  "$\\text{Rang}(X) = 0$",
  answer = "$\\text{Rang}(X) = 1$",
  "$\\text{Rang}(X) = 2$"
)
cat("(d) Was ist der Rang der Matrix $X$?", longmcq(opts))
```
:::
::: {.callout-tip collapse="true" title="Lösung"}
(d) Der Rang ist 1, da erste und zweite Zeile linear abhängig sind mit
  $$\begin{pmatrix} 3 \\ -6 \end{pmatrix} = 3 \cdot \begin{pmatrix} 1 \\ -2 \end{pmatrix}$$
:::

### Aufgabe 7
Gegeben ist die Matrix $A = \begin{pmatrix} 4 & 2 & -1 \\ -2 & 0 & 0 \\ -1 & 1 & 2 \end{pmatrix}$

::: {.webex-check .webex-box}
```{r, results='asis', echo=FALSE}
opts <- c(
  "$A^{T} = \\begin{pmatrix} 4 & 2 & -1 \\\\\\ -2 & 0 & 0 \\\\\\ -1 & 1 & 2 \\end{pmatrix}$",
  answer = "$A^{T} = \\begin{pmatrix} 4 & -2 & -1 \\\\\\ 2 & 0 & 1 \\\\\\ -1 & 0 & 2 \\end{pmatrix}$",
  "$A^{T} = \\begin{pmatrix} 4 & -1 & -2 \\\\\\ 2 & 0 & 0 \\\\\\ -1 & 2 & 1 \\end{pmatrix}$"
)
cat("(a) Berechnen Sie die transponierte Matrix $A^{T}$.", longmcq(opts))
```
:::
::: {.callout-tip collapse="true" title="Lösung"}
(a) $$A^{T} = \begin{pmatrix} 4 & 2 & -1 \\ -2 & 0 & 0 \\ -1 & 1 & 2 \end{pmatrix}^{T} = \begin{pmatrix} 4 & -2 & -1 \\ 2 & 0 & 1 \\ -1 & 0 & 2 \end{pmatrix}$$
:::

::: {.webex-check .webex-box}
```{r, results='asis', echo=FALSE}
opts <- c(
  "Nein, $\\text{trace}(A) \\neq \\text{trace}(A^{T})$",
  answer = "Ja, $\\text{trace}(A) = \\text{trace}(A^{T}) = 6$",
  "$\\text{trace}(A) = 4$ und $\\text{trace}(A^{T}) = 6$"
)
cat("(b) Bestimmen Sie die Spur der Matrix $A$. Ist diese gleich der Spur von $A^{T}$?", longmcq(opts))
```
:::
::: {.callout-tip collapse="true" title="Lösung"}
(b) Ja, $\text{trace}(A) = \text{trace}(A^{T}) = 6$ <br>
	$\text{trace}(A) = 4 + 0 + 2 = 6$ <br>
	$\text{trace}(A^{T}) = 4 + 0 + 2 = 6 = \text{trace}(A)$
:::
