---
title: Block 1
---
```{r, echo = FALSE, results='asis'}
library(webexercises)
```

Block 1 is about doing X with Y.


## Exercises

### Гңbungen 1 вҖ“ A1

::: {.webex-check .webex-box}
```{r, results='asis', echo = FALSE}
opts <- c(
	"",
	"",
	answer = ""
)

cat("(a) Welche Elemente gehГ¶ren zur symmetrischen Differenz A $\\Delta$ B ?", longmcq(opts))
```
:::

::: {.webex-check .webex-box}
```{r, results='asis', echo = FALSE}
opts <- c(
	"",
	"",
	answer = ""
)

cat("(b) Die symmetrische Differenz lГӨsst sich $\\sigma$ auch ausdrГјcken 
	als A $\\Delta$ B = (A\\B) $\\cup$ (B\\A)", longmcq(opts))
```
:::

::: {.webex-check .webex-box}
```{r, results='asis', echo = FALSE}
opts <- c(
	"",
	"",
	answer = ""
)

cat("(c) A $\\cap$ B = B heiГҹt dasselbe wie B $\\subset$ A", longmcq(opts))
```
:::

::: {.callout-tip collapse="true" title="LГ¶sung"}

:::

### Гңbungen 1 вҖ“ A2

Bei einem Spiel mit MГјnzen wird eine MГјnze 4 Mal hintereinander geworfen. Dabei wird jedes Mal notiert, ob
Wappen (W) oder Zahl (Z) gefallen ist.


::: {.webex-check .webex-box}
```{r, results='asis', echo=FALSE}
library(webexercises)

opts <- c(
	answer = paste0(
		"$\\Omega$ = {($x_{1}$, $x_{2}$, $x_{3}$, $x_{4}$) | xi $\\in$ {W, Z}, \\
		i = 1, вҖҰ,4} = {(W, W, W, W), (W, W, W, Z), (W, W, Z, W), 
		(W, W, Z, Z), (W, Z, W, W), вҖҰ, (Z, Z, Z, Z)}"),
	"$\\Omega$ = {W, Z}"
)

cat("(a) Geben Sie eine geeignete Menge $\\Omega$ an, in der alle mГ¶glichen Ergebnisse liegen.",
    longmcq(opts))
```
:::

::: {.callout-tip collapse="true" title="LГ¶sung"}
(a) Da die MГјnzen hintereinander geworfen werden, spielt die Reihenfolge in der
die Ergebnisse Wappen oder Zahl auftreten eine Rolle.

$\Omega$ = {($x_{1}$, $x_{2}$, $x_{3}$, $x_{4}$) | xi $\in$ {W, Z}, i = 1, вҖҰ,4} = {(W, W, W, W), (W, W, W, Z),
(W, W, Z, W), (W, W, Z, Z), (W, Z, W, W), вҖҰ, (Z, Z, Z, Z)}
:::

::: {.webex-check .webex-box}
```{r, results='asis', echo=FALSE}
library(webexercises)

opts <- c(
	answer = "16 Elemente",
	"6 Elemente",
	"8 Elemente"
)

cat("(b) Wie viel Elemente enthГӨlt die Menge $\\Omega$? Geben Sie eine geeignete Menge $\\Omega$ an, in der alle mГ¶glichen Ergebnisse liegen.",
	longmcq(opts))
```
:::

::: {.callout-tip collapse="true" title="LГ¶sung"}
(b) Die Anzahl der Elemente von $\Omega$ ist #$\Omega$ = 2В·2В·2В·2 = 16, da es fГјr jeden Wurf
zwei mГ¶gliche Ergebnisse gibt.
:::

::: {.webex-check .webex-box}
```{r, results='asis', echo=FALSE}
opts <- c(
	answer = "A = {(W, W, Z, Z), (W, Z, W, Z), (W, Z, Z, W), (Z, W, W, Z), (Z, W, Z, W), (Z, Z, W, W)}",
	"A = {(W, W, Z, Z), (W, Z, W, Z), (Z, W, W, Z), (Z, Z, W, W)}"
)
cat("c) Geben Sie fГјr das Ereignis A: вҖһes ist genau zweimal
	Wappen gefallenвҖң die Ereignismenge an.", longmcq(opts))
```
:::

::: {.callout-tip collapse="true" title="LГ¶sung"}
(c) Die Menge der Ergebnisse, in denen genau zweimal Wappen gefallen ist, lГӨsst
sich durch A = {(W, W, Z, Z), (W, Z, W, Z), (W, Z, Z, W), (Z, W, W, Z), (Z, W, Z,
W), (Z, Z, W, W)} beschreiben.
:::


::: {.webex-check .webex-box}
```{r, results='asis', echo=FALSE}
opts <- c(
	answer = paste0(
	"B = \\{(W, W, $x_{3}$, $x_{4}$) | $x_{3}$,
	$x_{4}$ $\\in$ {W, Z\\}\\} = {(W, W, W, W),(W, W, W, Z),(W, W, Z, W),(W, W, Z, Z)}"),
	"B = { (W, W, W, W), (W, W, Z, Z) }"
)

cat("(d) Geben Sie fГјr das Ereignis B: вҖһin den ersten beiden WГјrfen ist Wappen gefallenвҖң die Ereignismenge an.",
	longmcq(opts))
```
:::

::: {.callout-tip collapse="true" title="LГ¶sung"}
(d) Da die MГјnzen hintereinander geworfen werden, spielt die Reihenfolge in der
die Ergebnisse Wappen oder Zahl auftreten eine Rolle.

$\Omega$ = {($x_{1}$, $x_{2}$, $x_{3}$, $x_{4}$) | xi $\in$ {W, Z}, i = 1, вҖҰ,4} = {(W, W, W, W), (W, W, W, Z),
(W, W, Z, W), (W, W, Z, Z), (W, Z, W, W), вҖҰ, (Z, Z, Z, Z)}
:::

::: {.webex-check .webex-box}
```{r, results='asis', echo=FALSE}
opts <- c(
	"A $\\cap$ B = { (W, W, W, Z), (W, W, Z, W)}",
	answer = "A $\\cap$ B = {(W, W, Z, Z)}"
)

cat("(e) Bestimmen Sie A $\\cap$ B",
	longmcq(opts))
```
:::

::: {.callout-tip collapse="true" title="LГ¶sung"}
(e) Die Schnittmenge zwischen beiden Ereignissen enthГӨlt nur ein Ergebnis
A $\cap$ B = {(W, W, Z, Z)}.
:::

### Гңbungen 1 вҖ“ A3

Bestimmen Sie die MГӨchtigkeit folgender Mengen

::: {.webex-check .webex-box}
```{r, results='asis', echo=FALSE}
cat("(a) A = {1, 2, 3} $\\Rightarrow$", fitb(3, num = TRUE))
```
:::

::: {.webex-check .webex-box}
```{r, results='asis', echo=FALSE}
cat("(b) B = {a, b, c} $\\Rightarrow$", 	fitb(3, num = TRUE))
```
:::

::: {.webex-check .webex-box}
```{r, results='asis', echo=FALSE}
cat("(c) C = A $\\cup$ B $\\cup$ {1, . . . , 11} $\\Rightarrow$", fitb(14, num = TRUE))
```
:::

### Гңbungen 1 вҖ“ A4

Geben Sie die Potenzmenge zu folgenden Mengen an. Bestimmen Sie vorher die Anzahl der Elemente in der
Potenzmenge.

::: {.webex-check .webex-box}
```{r, results='asis', echo=FALSE}
cat("Anzahl der Elemente fГјr A = {{1, 2} , {3, 4}} $\\Rightarrow$", fitb(4, num = TRUE))
```
:::

::: {.webex-check .webex-box}
```{r, results='asis', echo=FALSE}
cat("(b) Anzahl der Elemente fГјr B = {1, 2, 3, 4}} $\\Rightarrow$", fitb(16, num = TRUE))
```
:::

### Гңbungen 1 вҖ“ A5

LГ¶sen Sie folgende Gleichungen:

::: {.webex-check .webex-box}
```{r, results='asis', echo=FALSE}
cat("(a) $x^{2}$ = 18 $\\Rightarrow$", fitb(4.17, num = TRUE))
```
:::

::: {.callout-tip collapse="true" title="LГ¶sung"}
(a) $x = log_{2}18 \approx 4.17$
:::

::: {.webex-check .webex-box}
```{r, results='asis', echo=FALSE}
cat("(b) $e^{x}$ = 1 $\\Rightarrow$", fitb(3, num = TRUE))
```
:::

::: {.callout-tip collapse="true" title="LГ¶sung"}
(b) $x = \ln(1) = 0$
:::

::: {.webex-check .webex-box}
```{r, results='asis', echo=FALSE}
cat("(c) $x^{2}$ = 18 $\\Rightarrow$", fitb(3, num = TRUE))
```
:::

::: {.callout-tip collapse="true" title="LГ¶sung"}
(c) $x = \ln(27) \approx 3.3$
:::

::: {.webex-check .webex-box}
```{r, results='asis', echo=FALSE}
cat("(d) $x^{2}$ = 18 $\\Rightarrow$", fitb(3, num = TRUE))
```
:::

::: {.callout-tip collapse="true" title="LГ¶sung"}
(d) $\log_{10}(2) + \log_{10}(5) = \log_{10}(2 \cdot 5) = \log_{10}10 = 1$
:::

::: {.webex-check .webex-box}
```{r, results='asis', echo=FALSE}
cat("(e) $x^{2}$ = 18 $\\Rightarrow$", fitb(3, num = TRUE))
```
:::

::: {.callout-tip collapse="true" title="LГ¶sung"}
(e) $\log_{2}(4) = \log_{2}(2) + \log_{2}(2) = 2$ <br>
 oder $\log_{2}(2^{2}) = 2 \cdot \log_{2}(2) = 2$
:::
