---
title: Block 2
---
```{r, echo = FALSE, results='asis'}
library(webexercises)
source("include/helper.R")
```

Block 1 is about doing X with Y.
## Exercises

### Übungen 2 – A1

Zeichnen Sie die folgenden Geraden in ein Koordinatensystem mit 
$x$ &isin; $[-5, 5]$ und $y$ &isin; $[-5, 5]$ ein. Geben Sie die Geraden jeweils in der Form $y = mx + b$ an."

```{r exercise-2a1, echo=FALSE, results='asis'}
question_with_solution(
	question = "(a) Zeichnen Sie die Gerade $y = 2x - 1$.",
	solution = "",
	image = "images/image.png"
)
```

```{r exercise-2a2, echo=FALSE, results='asis'}
question_with_solution(
	question = "(b) Zeichnen Sie die Gerade, die durch die Punkte $(1, -3)$ und $(-2, 4)$ geht.",
	solution = "",
	image = "images/image.png"
)
```

```{r exercise-2a3, echo=FALSE, results='asis'}
question_with_solution(
	question = "(c) Zeichnen Sie die Gerade durch den Punkt $(1, 1)$ mit der Steigung $m = -0.5$.",
	solution = "",
	image = "images/image.png"
)
```

### Übungen 2 – A2
Das Wachstum einer Population sei durch die Funktion
$u(t) = u_{0} \cdot e^{\alpha t}, \alpha > 0$
(exponentielles Wachstum) beschrieben (\\(u_{0}\\) = Anfangspopulation, also t = 0).

```{r exercise-2a4, echo=FALSE, results='asis'}
question_with_single_choice(
	question = "(a) Wie groß ist die Zeitspanne $\\delta$, innerhalb derer sich $u(t)$ verdoppelt hat?",
	choices = c(
		"$\\alpha \\cdot \\ln 2$",
		"$\\ln 2$",
		answer = "$\\frac{\\ln 2}{\\alpha}$"
	),
	solution = "Für die Verdoppelungszeit $\\delta$ gilt $u(\\delta) = 2 \\cdot u(0)$. Daraus folgt $u_0 e^{\\alpha \\delta} = 2u_0$, also $e^{\\alpha \\delta} = 2$, damit $\\alpha \\delta = \\ln 2$ und somit $\\delta = \\frac{\\ln 2}{\\alpha}$."
) 
```

```{r exercise-2a5, echo=FALSE, results='asis'}
question_with_single_choice(
	question = "(b) Verdoppeln sich kleine oder große Populationen schneller?",
	choices = c(
		"Große Populationen verdoppeln sich schneller.",
		answer = "Die Verdoppelungszeit ist nicht von der Anfangspopulation $u_{0}$ abhängig, d.h. große oder kleine Populationen verdoppeln sich gleich schnell",
		"Kleine Populationen verdoppeln sich schneller."
	),
	solution = "Die Verdoppelungszeit hängt nur von $\\alpha$ ab und nicht von $u_{0}$, daher verdoppeln sich große und kleine Populationen gleich schnell."
)
```

### Übungen 2 – A3

Die Einwohnerzahl von Mexiko-City betrug 5.5 Millionen im Jahre 1960 
und stieg bis 1975 auf 8.1 Millionen an. Unter Annahme eines exponentiellen Wachstums
soll die Entwicklung der Einwohnerzahl $y$ beschrieben werden.

```{r exercise-2a6, echo=FALSE, results='asis'}
question_with_single_choice(
	question = "(a) Wohin legen Sie den Nullpunkt, um wenig Arbeit mit dem Rechnen zu haben?",
	choices = c(
		answer = "Der Nullpunkt sollte in das Jahr 1960 gelegt werden.",
		"Der Nullpunkt sollte in das Jahr 19675 gelegt werden."
	),
	solution = "Im Jahr 1960 sind die Ausgangsdaten gegeben, daher ist der Nullpunkt dort am sinnvollsten."
)
```

```{r exercise-2a7, echo=FALSE, results='asis'}
question_with_multi_fitb(
	question = "(b) Geben Sie $y(0)$ und $y(15)$ an.",
	fields = list(
		list(prefix = "$y(0) =$", answer = 5.5),
		list(prefix = "$y(15) =$", answer = 8.1)
	),
	solution = "Mit dem Nullpunkt aus Teil (a) gilt $y(0) = 5.5$ und $y(15) = 8.1$."
)
```

```{r exercise-2a8, echo=FALSE, results='asis'}
question_with_multi_fitb(
	question = "(c) Bestimmen Sie nun $y_{0}$ und $\\lambda$, so dass $y = y_{0} \\cdot e^{\\lambda t}$ korrekt für die angegebenen Werte ist.",
	fields = list(
		list(prefix = "$y(0) =$", answer = 5.5),
		list(prefix = "$y(15) =$", answer = 0.0258)
	),
	solution = "Aus Teil (b) folgt $y(0) = 5.5 = y_{0}$ und $y(15) = 5.5 e^{\\lambda \\cdot 15} = 8.1$, also $\\lambda = \\frac{1}{15} \\ln(\\frac{8.1}{5.5}) = 0.0258$."
)
```
