---
title: Block 5
---
```{r, echo = FALSE, results='asis'}
library(webexercises)
```

## Vektoren

### Übungen 5 – A1

::: {.webex-check .webex-box}
```{r, results='asis', echo=FALSE}
opts <- c(
  "Nein",
  answer = "Ja"
)
cat("(a) Sind die zwei Vektoren 
  $x = \\begin{pmatrix} 1 \\\\ 1 \\\\ 2 \\end{pmatrix}$ und 
  $y = \\begin{pmatrix} 2 \\\\ 2 \\\\ 8 \\end{pmatrix}$ linear unabhängig?",
  longmcq(opts))
```
:::
::: {.callout-tip collapse="true" title="Lösung"}
(a) Die Vektoren sind linear unabhängig, denn es gibt kein $\alpha \in \mathbb{R}$, so dass
  $$\begin{pmatrix}1\\1\\2\end{pmatrix} = \alpha \begin{pmatrix}2\\2\\8\end{pmatrix}$$
  Da I. und II. $1 = 0.5 \cdot 2$, aber III. $2 \neq 0.5 \cdot 8$.
:::

::: {.webex-check .webex-box}
```{r, results='asis', echo=FALSE}
opts <- c(
	answer = "Nein",
	"Ja"
)

cat("(b) Sind die drei Vektoren 
	$x = \\begin{pmatrix} 1 \\\\\\ 0 \\\\\\ 0 \\end{pmatrix}$, $y = \\begin{pmatrix} 1 \\\\\\ 2 \\\\\\ 3 \\end{pmatrix}$ und $z = \\begin{pmatrix} 2 \\\\\\ 2 \\\\\\ 3 \\end{pmatrix}$ linear unabhängig?",
	longmcq(opts))
```
:::

::: {.callout-tip collapse="true" title="Lösung"}
(b) Mit $x = (1\,0\,0)^{T}$, $y = (1\,2\,3)^{T}$ und $z = (2\,2\,3)^{T}$ gilt
	$$
	x + y - z
	=
	\begin{pmatrix}1\\0\\0\end{pmatrix}
	+
	\begin{pmatrix}1\\2\\3\end{pmatrix}
	-
	\begin{pmatrix}2\\2\\3\end{pmatrix}
	=
	\begin{pmatrix}0\\0\\0\end{pmatrix}
	$$
	
	Die Vektoren sind linear abhängig.
<br>
:::

::: {.webex-check .webex-box}
```{r, results='asis', echo=FALSE}
opts <- c(
	"Nein",
	answer = "Ja"
)

cat("(c) Sind die drei Vektoren 
	$x = \\begin{pmatrix} 1 \\\\\\ 1 \\\\\\ 1 \\end{pmatrix}$, $y = \\begin{pmatrix} 2 \\\\\\ 0 \\\\\\ 1 \\end{pmatrix}$ und $z = \\begin{pmatrix} 3 \\\\\\ 3 \\\\\\ 2 \\end{pmatrix}$ linear unabhängig?",
	longmcq(opts))
```
:::

::: {.callout-tip collapse="true" title="Lösung"}
(c) Gesucht sind $\alpha, \beta$ und $\gamma$ mit \alpha \cdot x + \beta \cdot y + \gamma \cdot z = 0. Man erhält das folgende Gleichungssystem:
	$$
	\begin{cases}
	\alpha + 2\beta + 3\gamma = 0 \\
	\alpha + 3\gamma = 0 \\
	\alpha + \beta + 2\gamma = 0
	\end{cases}
	$$

	Aus der zweiten Gleichung folgt  $\alpha = -3\gamma$. Setzt man dies in die erste Gleichung ein, so erhält man
	$$
	-3\gamma + 2\beta + 3\gamma = 2\beta = 0,
	$$
	d.h. $\beta = 0$. Setzt man beides in die dritte Gleichung ein, so ergibt sich
	$$
	-3\gamma + 0 + 2\gamma = -\gamma = 0,
	$$
	also $\gamma = 0$ und damit auch $\alpha = 0$. Somit ist $\alpha = \beta = \gamma = 0$. Andere Lösungen für $\alpha, \beta$ und $\gamma$ gibt es nicht.

	Zusätzlich gilt:
	$$
	\det
	\begin{pmatrix}
	1 & 2 & 3 \\
	1 & 0 & 3 \\
	1 & 1 & 2
	\end{pmatrix}
	=
	1\cdot 0\cdot 2
	+ 2\cdot 3\cdot 1
	+ 3\cdot 1\cdot 1
	- 1\cdot 0\cdot 3
	- 1\cdot 3\cdot 1
	- 2\cdot 1\cdot 2
	= 2 \neq 0.
	$$
:::

::: {.webex-check .webex-box}
```{r, results='asis', echo=FALSE}
opts <- c(
  "Nein",
  answer = "Ja"
)

cat("(d) Sind die drei Vektoren 
$x = \\begin{pmatrix} 0 \\\\ 1 \\\\ 1 \\end{pmatrix}$, 
$y = \\begin{pmatrix} 1 \\\\ 0 \\\\ 1 \\end{pmatrix}$ und 
$z = \\begin{pmatrix} 1 \\\\ 1 \\\\ 0 \\end{pmatrix}$ linear unabhängig?",
longmcq(opts))
```
:::

::: {.callout-tip collapse="true" title="Lösung"}
(d) Die drei Vektoren
	$$
	x =\begin{pmatrix}0\\1\\1\end{pmatrix},\qquad
	y =\begin{pmatrix}1\\0\\1\end{pmatrix},\qquad
	z =\begin{pmatrix}1\\1\\0\end{pmatrix}
	$$
	sind linear unabhängig. Zum Nachweis betrachten wir
	$\lambda_1 x + \lambda_2 y + \lambda_3 z = \begin{pmatrix}0\\0\\0\end{pmatrix}.$

	Dies liefert das Gleichungssystem:
	$$
	\begin{aligned}
		\lambda_2 + \lambda_3 &= 0 \\
		\lambda_1 + \lambda_3 &= 0 \\
		\lambda_1 + \lambda_2 &= 0
	\end{aligned}
	$$

	Aus II. folgt $\lambda_3 = -\lambda_1$ und aus III. folgt $\lambda_2 = -\lambda_1$. Eingesetzt in die erste Gleichung folgt $\lambda_1 = 0$.

	Daraus folgen auch $\lambda_2 = 0$ und $\lambda_3 = 0$. Also sind $x$, $y$ und $z$ linear unabhängig.
:::

::: {.webex-check .webex-box}
```{r, results='asis', echo=FALSE}
opts <- c(
  answer = "Nein",
  "Ja"
)

cat("(e) Sind die vier Vektoren 
$v_1 = \\begin{pmatrix} 0 \\\\ 1 \\\\ 1 \\end{pmatrix}$, 
$v_2 = \\begin{pmatrix} 1 \\\\ 0 \\\\ 1 \\end{pmatrix}$, 
$v_3 = \\begin{pmatrix} 1 \\\\ 1 \\\\ 0 \\end{pmatrix}$ und 
$v_4 = \\begin{pmatrix} 1 \\\\ 1 \\\\ 1 \\end{pmatrix}$ linear unabhängig?",
longmcq(opts))

```
:::

::: {.callout-tip collapse="true" title="Lösung"}
(e) Die vier Vektoren
	$$
	v_1=\begin{pmatrix}0\\1\\1\end{pmatrix},\qquad
	v_2=\begin{pmatrix}1\\0\\1\end{pmatrix},\qquad
	v_3=\begin{pmatrix}1\\1\\0\end{pmatrix},\qquad
	v_4=\begin{pmatrix}1\\1\\1\end{pmatrix}
	$$
	sind nicht linear unabhängig.

	Denn es gilt
	$$
	v_1+v_2+v_3-2v_4
	=
	\begin{pmatrix}0\\1\\1\end{pmatrix}
	+\begin{pmatrix}1\\0\\1\end{pmatrix}
	+\begin{pmatrix}1\\1\\0\end{pmatrix}
	-2\begin{pmatrix}1\\1\\1\end{pmatrix}
	=
	\begin{pmatrix}0\\0\\0\end{pmatrix}.
	$$

	Damit liegt eine nichttriviale Linearkombination der Vektoren vor, die den Nullvektor ergibt. Also sind $v_{1}, \; v_{2},\; v_{3},\; v_{4}$ linear abhängig.
:::

### Übungen 5 – A2

::: {.webex-check .webex-box}
```{r, results='asis', echo=FALSE}
library(webexercises)
cat("(a) Gegeben sind die Vektoren $x = (1, 2, 3)$ und $y = (0, -3, 2)$. <br><br> Berechnen Sie das Skalarprodukt von $x \\; \\text{und} \\;y$")
cat("$x^{T}y =$", fitb(0, num=TRUE))
```
:::

::: {.callout-tip collapse="true" title="Lösung"}
(a) Seien x = (1, 2, 3) und y = (0, -3, 2) zwei Vektoren.
	$$ x^{T}y = (1\,2\,3) \begin{pmatrix}0 \\ -3 \\ 2 \end{pmatrix} = 1 \cdot 0 + 2 \cdot (-3) + 3 \cdot 2 = 0 $$
:::

::: {.webex-check .webex-box}
```{r, results='asis', echo=FALSE}
opts <- c(
	"Der Winkel zwischen x und y ist stumpf.",
	"Die Vektoren zeigen überwiegend in die gleiche Richtung.",
	answer = "Die beiden Vektoren stehen senkrecht zueinander."
)

cat("(b) Interpretieren Sie das Ergebnis geometrisch:", longmcq(opts))
```
:::

::: {.callout-tip collapse="true" title="Lösung"}
(b) Die beiden Vektoren stehen senkrecht zueinander.
:::
