---
title: Block 7
---
```{r, echo = FALSE, results='asis'}
library(webexercises)
source("include/helper.R")
```

Hinweis: Für frei wählbare Variablen $t$ wählen.

### Übungen 7 – A1

```{r exercise-7a1, echo=FALSE, results='asis'}
question_with_single_choice(
	question = "(a) Besitzt das lineare Gleichungssystem $\\begin{array}{r r r l} x_{1} & + & x_{2} & + &  x_{3} & = & 1 \\\\ x_{1} & + & & &  x_{3} & = & 1 \\\\ 2x_{1} & + & x_{2} & + & 2x_{3} & = & 0 \\end{array}$ eine Lösung?",
	choices = c(
		"Das Gleichungssystem hat genau eine Lösung.",
		answer = "Das Gleichungssystem hat keine Lösung",
		"Das Gleichungssystem besitzt unendlich viele Lösungen"
	)
)
```

::: {.callout-tip collapse="true"}
Die erweiterte Matrix wird umgeformt und in
Zeilen-Stufen-Form gebracht

$$ 
\\left(
\\begin{array}{ccc|c}
1 & 1 & 1 & 1\\
1 & 0 & 1 & 1\\
2 & 1 & 2 & 0\\
\\end{array}
\\right)
\\xrightarrow{
\\substack{
\\mathrm{I} - \\mathrm{II} \\Rightarrow \\mathrm{II}\\
\\mathrm{III} - 2 \\cdot \\mathrm{I} \\Rightarrow \\mathrm{III}
}}
\\left(
\\begin{array}{ccc|c}
1 & 1 & 1 & 1\\
0 & 1 & 0 & 0\\
0 & -1 & 0 & -2\\
\\end{array}
\\right)
\\xrightarrow{
\\substack{
\\mathrm{I} - \\mathrm{II} \\Rightarrow \\mathrm{I}\\
\\mathrm{III} + \\mathrm{II} \\Rightarrow \\mathrm{III}
}}
$$

<br>

$$
\\left(
\\begin{array}{ccc|c}
1 & 0 & 1 & 1\\
0 & 1 & 0 & 0\\
0 & 0 & 0 & -2\\
\\end{array}
\\right)
\\xrightarrow{
\\substack{
\\mathrm{III} : (-2) \\Rightarrow \\mathrm{III}
}}
\\left(
\\begin{array}{ccc|c}
1 & 0 & 1 & 1\\
0 & 1 & 0 & 0\\
0 & 0 & 0 & 1\\
\\end{array}
\\right)
$$

Daraus liest man nun $p = 1 \;\\text{und}\; q = 0$ ab, d.h. das lineare
Gleichungssystem hat keine Lösung.
:::

### Übungen 7 – A2

```{r exercise-7a2, echo=FALSE, results='asis'}
question_with_single_choice(
	question = "(a) Besitzt das lineare Gleichungssystem $\\begin{array}{r r r l} x_{1} & + & 2x_{2} & - & 3x_{3} & + & x_{4} & = & 0 \\\\ x_{1} & + &  x_{2} & + &  x_{3} & + & x_{4} & = & 0 \\end{array}$ eine Lösung?",
	choices = c(
		"Das Gleichungssystem hat genau eine Lösung.",
		"Das Gleichungssystem hat keine Lösung",
		answer = "Das Gleichungssystem besitzt unendlich viele Lösungen"
	)
)
```

::: {.callout-tip collapse="true"}
Die erweiterte Matrix wird umgeformt und in Zeilen-Stufen-Form gebracht
$$ 
\\left(
\\begin{array}{cccc|c}
1 & 2 & -3 & 1 & 0\\
1 & 1 & 1 & 1 & 0 \\
\\end{array}
\\right)
\\xrightarrow{
\\substack{
\\mathrm{I} - \\mathrm{II} \\Rightarrow \\mathrm{II}
}}
\\left(
\\begin{array}{cccc|c}
1 & 2 & -3 & 1 & 0\\
0 & 1 & -4 & 0 & 0 \\
\\end{array}
\\right)
\\xrightarrow{
\\substack{
\\mathrm{I} - 2 \\cdot \\mathrm{II} \\Rightarrow \\mathrm{I}
}}
\\left(
\\begin{array}{cccc|c}
1 & 0 & 5 & 1 & 0\\
0 & 1 & -4 & 0 & 0 \\
\\end{array}
\\right)
$$

Daraus liest man nun $p = 0 \;\\text{und}\; q = 0$ ab, d.h. das lineare Gleichungssystem besitzt
Lösungen und wegen $k = n - (m - p) = 4 - (2 - 0) = 2$ können zwei Variablen frei
gewählt werden. Wählen $x_{3}, x_{4} \\in \\mathbb{R}$ beliebig, dann lässt sich die Lösung aus der Zeilen-Stufen-Form ablesen. <br>
$$x_{1} = -5x_{3} - x_{4}$$
$$x_{2} = 4x_{3}$$
:::

### Übungen 7 – A3

```{r exercise-7a3, echo=FALSE, results='asis'}
question_with_single_choice(
	question = "(a) Ist das lineare Gleichungssystem $\\begin{array}{r r r l} -3x_{1} & + & x_{2} & + & 4x_{3} & = & 1 \\\\ x_{1} & + & x_{2} & + & x_{3} & = & 0 \\\\ -2x_{1} & + & & & x_{3} & = & -1 \\\\ x_{1} & + & x_{2} & - & 2x_{3} & = & 0 \\end{array}$ lösbar?",
	choices = c(
		"Das Gleichungssystem hat genau eine Lösung.",
		answer = "Das Gleichungssystem hat keine Lösung",
		"Das Gleichungssystem besitzt unendlich viele Lösungen"
	)
)
```

::: {.callout-tip collapse="true" title="Lösung"}
Die erweiterte Matrix wird umgeformt und in Zeilen-Stufen-Form gebracht
$$ 
\\left(
\\begin{array}{ccc|c}
-3 & 1 & 4 & 1 \\
1 & 1 & 1 & 0 \\
-2 & 0 & 1 & -1 \\
1 & 1 & -2 & 0 \\
\\end{array}
\\right)
\\xrightarrow{
\\substack{
3 \\cdot \\mathrm{II} + \\mathrm{I} \\Rightarrow \\mathrm{II} \\
3 \\cdot \\mathrm{III}  - 2 \\cdot \\mathrm{I} \\Rightarrow \\mathrm{III} \\
3 \\cdot \\mathrm{IV} + \ mathrm{I} \\Rightarrow \\mathrm{IV}
}}
\\left(
\\begin{array}{ccc|c}
-3 & 1 & 4 & 1 \\
0 & 4 & 7 & 1 \\
0 & -2 & -5 & -5 \\
0 & 4 & -2 & 1 \\
\\end{array}
\\right)
\\xrightarrow{
\\substack{
4 \\cdot \\mathrm{I} \\Rightarrow \\mathrm{I} \\
2 \\cdot \\mathrm{III} + \\mathrm{II} \\Rightarrow \\mathrm{III} \\
\\mathrm{IV} - \\mathrm{II} \\Rightarrow \\mathrm{VI}
}}
$$
$$
\\left(
\\begin{array}{ccc|c}
-12 & 0 & 9 & 3 \\
0 & 4 & 7 & 1 \\
0 & 0 & -3 & -9 \\
0 & 0 & -9 & 0 \\
\\end{array}
\\right)
\\xrightarrow{
\\substack{
\\mathrm{I} + 3 \\cdot \\mathrm{III} \\Rightarrow \\mathrm{I} \\
3 \\cdot \\mathrm{II} + 7 \\cdot \\mathrm{III} \\Rightarrow \\mathrm{II} \\
\\mathrm{IV} - 3 \\cdot \\mathrm{III} \\Rightarrow \\mathrm{IV}
}}
\\left(
\\begin{array}{ccc|c}
-12 & 0 & 0 & -24 \\
0 & 12 & 0 & -60 \\
0 & 0 & -3 & -9 \\
0 & 0 & 0 & 27 \\
\\end{array}
\\right)
$$

Daraus liest man nun $p = 1 \;\\text{und}\; q = 0$ ab, d.h. das lineare Gleichungssystem besitzt
keine Lösungen.
:::

### Übungen 7 – A4

```{r exercise-7a4, echo=FALSE, results='asis'}
question_with_single_choice(
	question = "(a) Für welche Werte von $a$ hat das Gleichungssystem $\\begin{array}{r r r l} x & + & y & + & z & = & a \\\\ x & + & y & & & = & 2 \\\\ & & y & + & z & = & 2 \\end{array}$ eine Lösung?",
	choices = c(
		"Das Gleichungssystem besitzt nur für $a = 2$ eine Lösung.",
		answer = "Für alle $a \\in \\mathbb{R}$ existiert genau eine Lösung mit $x = a - 2, y = 4 - a, z = a - 2$.",
		"Das Gleichungssystem besitzt für alle $a \\in \\mathbb{R}$ unendlich viele Lösungen."
	)
)
```

::: {.callout-tip collapse="true" title="Lösung"}
Die erweiterte Matrix wird umgeformt und in Zeilen-Stufen-Form gebracht
$$ 
\\left(
\\begin{array}{ccc|c}
1 & 1 & 1 & a \\
1 & 1 & 0 & 2 \\
0 & 1 & 1 & 2 \\
\\end{array}
\\right)
\\xrightarrow{
\\substack{
II - I \\Rightarrow II \\
}}
\\left(
\\begin{array}{ccc|c}
1 & 1 & 1 & a \\
0 & 0 & -1 & 2 - a \\
0 & 1 & 1 & 2 \\
\\end{array}
\\right)
\\xrightarrow{
\\substack{
(-1) \\cdot II \\leftrightarrow III \\
}}
$$

$$ 
\\left(
\\begin{array}{ccc|c}
1 & 1 & 1 & a \\
0 & 1 & 1 & 2 \\
0 & 0 & 1 & a - 2 \\
\\end{array}
\\right)
\\xrightarrow{
\\substack{
I - II \\Rightarrow I \\
}}
\\left(
\\begin{array}{ccc|c}
1 & 0 & 0 & a - 2 \\
0 & 1 & 1 & 2 \\
0 & 0 & 1 & a - 2 \\
\\end{array}
\\right)
\\xrightarrow{
\\substack{
II - III \\Rightarrow II \\
}}
\\left(
\\begin{array}{ccc|c}
1 & 0 & 0 & a - 2 \\
0 & 1 & 0 & 4 - a \\
0 & 0 & 1 & a - 2 \\
\\end{array}
\\right)
$$
<br>
Daraus liest man nun $p = 0 \;\\text{und}\; q = 0$ ab (unabhängig vom Parameter $a$), d.h. das lineare
Gleichungssystem besitzt für jedes $a$ genau eine Lösung, die man direkt aus der Zeilen-Stufen-Form
ablesen kann: $x = a - 2$, $y = 4 - a$ und $z = a - 2$.
:::

### Übungen 7 – A5

Lösen Sie das folgende Gleichungssystem, wobei $a \\neq 1$ eine reelle Zahl ist. <br><br> 
$\\begin{array}{r r r l}
	3x_{1} & - & 2x_{2} & - & ax_{3} & = 1\\
	3x_{1} & - & x_{2} & + &  x_{3} & = 5
	\\end{array}$ <br>

```{r exercise-7a5, echo=FALSE, results='asis'}
question_with_single_choice(
	question = "(a) Welche Lösungsdarstellung ist korrekt?",
	choices = c(
		"$x_{1} = \\frac{5}{a - 1}$ <br>$x_{2} = 0$ <br>$x_{3} = \\frac{4}{a - 1}t$",
		answer = "$x_{1} = \\frac{5a - 1}{3a - 3} +  \\frac{1}{3} t$ <br>$x_{2} = t$ <br>$x_{3} = \\frac{4}{1 - a}t$",
		"$x_{1} = \\frac{5}{a - 1}$ <br>$x_{2} = t$ <br>$x_{3} = \\frac{3}{a - 1} t$"
	)
)
```

::: {.callout-tip collapse="true" title="Lösung"}
(a) Die erweiterte Matrix wird umgeformt und in Zeilen-Stufen-Form gebracht
$$ 
\\left(
\\begin{array}{ccc|c}
3 & -1 & a & 1 \\
3 & -1 & 1 & 5 \\
\\end{array}
\\right)
\\xrightarrow{
\\substack{
I - II\\cdot I \\Rightarrow II \\
}}
\\left(
\\begin{array}{ccc|c}
3 & -1 & a & 1 \\
0 & 0 & a - 1 & -4 \\
\\end{array}
\\right)
\\xrightarrow{
\\substack{
(a-1) \\cdot I - a \\cdot II \\Rightarrow I \\
a \\neq 1
}}
$$
$$ 
\\left(
\\begin{array}{ccc|c}
3(a-1) & 1 - a & 0 & 5a - 1 \\
0 & 0 & a - 1 & -4 \\
\\end{array}
\\right)
\\xrightarrow{
\\substack{
I:(3(a-1))\\Rightarrow I \\
II:(a-1)\\Rightarrow II 
}}
$$
$$
\\left(
\\begin{array}{ccc|c}
1 & -1/3 & 0 & (5a - 1)/(3a - 3) \\
0 & 0 & 1 & 4/(1 - a) \\
\\end{array}
\\right)
$$
<br>
Wähle $x_{2} = t$, dann lässt sich die Lösung aus der Zeilen-Stufen- 
Form ablesen.
$$
\\begin{aligned}
x_1 &= \\frac{5a - 1}{3a - 3} + \\frac{1}{3}t \\
x_2 &= t \\
x_3 &= \\frac{4}{1-a}
\\end{aligned}
$$
:::

```{r exercise-7a6, echo=FALSE, results='asis'}
question_with_single_choice(
	question = "(b) Wie viele Lösungen besitzt das System für $a \\neq 1$?",
	choices = c(
		"Das Gleichungssystem hat genau eine Lösung.",
		"Das Gleichungssystem hat keine Lösung",
		answer = "Das Gleichungssystem besitzt unendlich viele Lösungen"
	)
)
```

::: {.callout-tip collapse="true" title="Lösung"}
Daraus liest man nun $p \,=\, 0 \; \\text{und} \; q \,= \,0$ ab, d.h. das lineare Gleichungssystem besitzt
Lösungen und wegen $k\, =\, n \,-\, (m \,-\, p) \,=\, 3 \,-\, (2 \,-\, 0) \,=\, 1$ kann eine Variable frei gewählt
werden. <br>
Wähle $x_{2} = t$, dann lässt sich die Lösung aus der Zeilen-Stufen- 
Form ablesen.
:::
