---
title: Block 8
---
```{r, echo = FALSE, results='asis'}
library(webexercises)
```

## Exercises

### Übungen 8 – A1

::: {.webex-check .webex-box}
```{r, results='asis', echo=FALSE}
cat("a) Berechnen Sie die Determinaten der folgenden Matrizen: $A =\\begin{pmatrix} 2 & -3 \\\\\\ 5 & 1 \\end{pmatrix}$ <br>")
cat("det $A =$ ", fitb(17, num=TRUE))
```
:::

::: {.callout-tip collapse="true" title="Lösung"}
(a) $$\det\, A = 2 \cdot 1 - 5 \cdot (-3) = 2 + 15 = 17$$
:::

::: {.webex-check .webex-box}
```{r, results='asis', echo=FALSE}
cat("(b) Berechnen Sie die Determinaten der folgenden Matrizen: $B = \\begin{pmatrix} 2 & 0 & 0 \\\\\\ 0 & 1 & 0 \\\\\\ 0 & 0 & 7\\end{pmatrix}$ <br>")
cat("det $B =$ ", fitb(14, num=TRUE))	
```
:::

::: {.callout-tip collapse="true" title="Lösung"}
(b) $$\det \, B = 2 \cdot 1 \cdot 7 = 14$$
:::

### Übungen 8 – A2
Gegeben ist die  Matrix $A =\begin{pmatrix} 1 & -1 & 1 \\ 2 & 1 & -1 \\ -1 & 2 & 2 \end{pmatrix}$

::: {.webex-check .webex-box}
```{r, results='asis', echo=FALSE}
opts <- c(
	answer = "Ja",
	"Nein."
)
cat("(a) Berechnen Sie die Determinante von $A$:<br> 
$det \\; A =$", (fitb(12, num = TRUE)),
"<br><br> Beantworten Sie die Frage: Ist $A$ invertierbar?", longmcq(opts))
```
:::

::: {.callout-tip collapse="true" title="Lösung"}
(a) Zunächst berechnet man die Determinante der Matrix. Wegen 
$$
\det\left(
\begin{array}{ccc|cc}
1 & -1 & 1 & 1 & -1 \\
2 & 1 & -1 & 2 & 1 \\
-1 & 2 & 2 & -1 & 2
\end{array}
\right) $$<br> 
$$ = 1 \cdot 1 \cdot 2 + (-1) \cdot (-1) \cdot (-1) + 1 \cdot 2 \cdot 2 - (-1) \cdot 1 \cdot 1 - 2 \cdot (-1) \cdot 1 - 2 \cdot 2 \cdot (-1)$$
<br>
$$
= 2 - 1 + 4 + 1  + 2 + 4 = 12 \neq 0
$$
ist die Matrix invertierbar.
:::

::: {.webex-check .webex-box}
```{r, results='asis', echo=FALSE}
opts <- c(
	"$- \\frac{1}{12}$",
	answer = "$\\frac{1}{12}$",
	"0"
)
cat("(b) Berechnen Sie $det \\; A^{-1}$:<br><br>", longmcq(opts))
```
:::

::: {.callout-tip collapse="true" title="Lösung"}
(b) Die Determinante der inversen Matrix ist dann: 
$$ \det A^{-1} = \frac{1}{detA} = \frac{1}{12}$$
:::

::: {.webex .webex-box}
(c) Berechnen Sie die Inverse der Matrix $A =\begin{pmatrix} 1 & -1 & 1 \\ 2 & 1 & -1 \\ -1 & 2 & 2 \end{pmatrix}$
:::

::: {.callout-tip collapse="true" title="Lösung"}
(c) Zur Berechnung der Inversen schreibt man auf die rechte Seite der erweiterten Matrix die passende
Einheitsmatrix und formt auf Zeilen-Stufen-Form um.
<br>
$$ 
\left(
\begin{array}{ccc|ccc}
1 & -1 & 1 & 1 & 0 & 0 \\
2 & 1 & -1 & 0 & 1 & 0 \\
-1 & 2 & 2 & 0 & 0 & 1
\end{array}
\right)
\xrightarrow{
\substack{
II - 2\cdot I \Rightarrow II \\
III + I \Rightarrow III
}}
$$
<br><br>
$$
\left(
\begin{array}{ccc|ccc}
1 & -1 & 1 & 1 & 0 & 0 \\
0 & 3 & -3 & -2 & 1 & 0 \\
0 & 1 & 3 & 1 & 0 & 1
\end{array}
\right)
\xrightarrow{
\substack{
3 \cdot I +  II \Rightarrow I \\
3 \cdot III - II \Rightarrow III
}}
$$
<br><br>
$$
\left(
\begin{array}{ccc|ccc}
3 & 0 & 0 & 1 & 1 & 0 \\
0 & 3 & -3 & -2 & 1 & 0 \\
0 & 0 & 12 & 5 & -1 & 3
\end{array}
\right)
\xrightarrow{4 \cdot II + III \Rightarrow II}
\left(
\begin{array}{ccc|ccc}
3 & 0 & 0 & 1 & 1 & 0 \\
0 & 12 & 0 & -3 & 3 & 3 \\
0 & 0 & 12 & 5 & -1 & 3
\end{array}
\right)
\xrightarrow{
\substack{
I : 3 \Rightarrow II \\
II : 12 \Rightarrow II \\
III : 12 \Rightarrow III
}} 
$$
<br>
$$
\\
\left(
\begin{array}{ccc|ccc}
1 & 0 & 0 & 1/3 & 1/3 & 0 \\
0 & 3 & -3 & -1/4 & 1/4 & 1/4 \\
0 & 0 & 12 & 5/12 & -1/12 & 1/4
\end{array}
\right)
$$

Daraus lässt sich nun die Inverse ablesen
$$ A^{-1} =\frac{1}{12} \begin{pmatrix} 4 & 4 & 0 \\ -3 & 3 & 3 \\ 5 & -1 & 3 \end{pmatrix}$$
:::
