---
title: Block 5
---
```{r, echo = FALSE, results='asis'}
library(webexercises)
```

## Exercises

### Übungen 5 – A1

::: {.webex-check .webex-box}
```{r, results='asis', echo=FALSE}
opts <- c(
	answer = "Nein",
	"Ja"
)

cat("(a) Sind die drei Vektoren 
	$x = \\begin{pmatrix} 1 \\\\\\ 0 \\\\\\ 0 \\end{pmatrix}$, $y = \\begin{pmatrix} 1 \\\\\\ 2 \\\\\\ 3 \\end{pmatrix}$ und $z = \\begin{pmatrix} 2 \\\\\\ 2 \\\\\\ 3 \\end{pmatrix}$ linear unabhängig?",
	longmcq(opts))
```
:::

::: {.callout-tip collapse="true" title="Lösung"}
(a) Mit $x = (1\,0\,0)^{T}$, $y = (1\,2\,3)^{T}$ und $z = (2\,2\,3)^{T}$ gilt
	$$
	x + y - z
	=
	\begin{pmatrix}1\\0\\0\end{pmatrix}
	+
	\begin{pmatrix}1\\2\\3\end{pmatrix}
	-
	\begin{pmatrix}2\\2\\3\end{pmatrix}
	=
	\begin{pmatrix}0\\0\\0\end{pmatrix}
	$$
	Außerdem ist:
	$$
	\det
	\begin{pmatrix}
	1 & 1 & 2 \\
	0 & 2 & 2 \\
	0 & 3 & 3
	\end{pmatrix}
	=
	1 \cdot
	\det
	\begin{pmatrix}
	2 & 2 \\
	3 & 3
	\end{pmatrix}
	=
	2\cdot 3 - 3\cdot 2
	=
	0
	$$

	Die Vektoren sind linear abhängig.


<br>
:::

::: {.webex-check .webex-box}
```{r, results='asis', echo=FALSE}
opts <- c(
	"Nein",
	answer = "Ja"
)

cat("(b) Sind die drei Vektoren 
	$x = \\begin{pmatrix} 1 \\\\\\ 1 \\\\\\ 1 \\end{pmatrix}$, $y = \\begin{pmatrix} 2 \\\\\\ 0 \\\\\\ 1 \\end{pmatrix}$ und $z = \\begin{pmatrix} 3 \\\\\\ 3 \\\\\\ 2 \\end{pmatrix}$ linear unabhängig?",
	longmcq(opts))
```
:::

::: {.callout-tip collapse="true" title="Lösung"}
(b) Gesucht sind $\alpha, \beta$ und $\gamma$ mit \alpha \cdot x + \beta \cdot y + \gamma \cdot z = 0. Man erhält das folgende Gleichungssystem:
	$$
	\begin{cases}
	\alpha + 2\beta + 3\gamma = 0 \\
	\alpha + 3\gamma = 0 \\
	\alpha + \beta + 2\gamma = 0
	\end{cases}
	$$

	Aus der zweiten Gleichung folgt \alpha = -3\gamma. Setzt man dies in die erste Gleichung ein, so erhält man
	$$
	-3\gamma + 2\beta + 3\gamma = 2\beta = 0,
	$$
	d.h. $\beta = 0$. Setzt man beides in die dritte Gleichung ein, so ergibt sich
	$$
	-3\gamma + 0 + 2\gamma = -\gamma = 0,
	$$
	also $\gamma = 0$ und damit auch $\alpha = 0$. Andere Lösungen für $\alpha, \beta$ und $\gamma$ gibt es nicht.

	Zusätzlich gilt:
	$$
	\det
	\begin{pmatrix}
	1 & 2 & 3 \\
	1 & 0 & 3 \\
	1 & 1 & 2
	\end{pmatrix}
	=
	1\cdot 0\cdot 2
	+ 2\cdot 3\cdot 1
	+ 3\cdot 1\cdot 1
	- 1\cdot 0\cdot 3
	- 1\cdot 3\cdot 1
	- 2\cdot 1\cdot 2
	= 2 \neq 0.
	$$
:::

### Übungen 5 – A2

::: {.webex-check .webex-box}
```{r, results='asis', echo=FALSE}
opts <- c(
	"$x^{T}y = -4$, d.h. der Winkel zwischen x und y ist stumpf.",
	"$x^{T}y = 6$, d.h. die Vektoren zeigen überwiegend in die gleiche Richtung.",
	answer = "$x^{T}y = 0$, d.h. die beiden Vektoren stehen senkrecht zueinander."
)

cat("(a) Gegeben sind die Vektoren $x = (1, 2, 3)$ und $y = (0, -3, 2)$.
	Berechnen Sie das Skalarprodukt von x und y und interpretieren Sie das
	Ergebnis geometrisch.",
	longmcq(opts))
```
:::

::: {.callout-tip collapse="true" title="Lösung"}
(a) Seien x = (1, 2, 3) und y = (0, -3, 2) zwei Vektoren.
	Berechnen Sie das Skalarprodukt von x und y. <br>
	Interpretieren Sie das Ergebnis geometrisch.
	<br>
	**Lösung:**
	$$ x^{T}y = (1\,2\,3) \begin{pmatrix}0 \\ -3 \\ 2 \end{pmatrix} = 1 \cdot 0 + 2 \cdot (-3) + 3 \cdot 2 = 0 $$
	d.h. die beiden Vektoren stehen senkrecht zueinander.
:::
