---
title: Block 7
---
```{r, echo = FALSE, results='asis'}
library(webexercises)
```

## Lineare Gleichungssysteme
<small style="color: gray;">**Hinweis:**  Verwenden Sie **t** und **s** als Parameter für frei wählbare Variablen.</small>


### Aufgabe 1
::: {.webex-check .webex-box}
```{r, results='asis', echo=FALSE}
opts <- c(
	"Das Gleichungssystem besitzt genau eine Lösung.",
	answer = "Das Gleichungssystem besitzt keine Lösung",
	"Das Gleichungssystem besitzt unendlich viele Lösungen"
)
cat("(a) Besitzt das lineare Gleichungssystem <br><br> $\\begin{array}{r r r l}
	 x_{1} & + & x_{2} & + &  x_{3} & = & 1 \\\\\\
	 x_{1} & + & &         &  x_{3} & = & 1 \\\\\\
	2x_{1} & + & x_{2} & + & 2x_{3} & = & 0
	\\end{array}$ <br><br> eine Lösung?",
	longmcq(opts))
```
:::

::: {.callout-tip collapse="true" title="Lösung"}
(a) Die erweiterte Matrix wird umgeformt und in
	Zeilen-Stufen-Form gebracht

	$$ 
	\left(
	\begin{array}{ccc|c}
	1 & 1 & 1 & 1\\
	1 & 0 & 1 & 1\\
	2 & 1 & 2 & 0\\
	\end{array}
	\right)
	\xrightarrow{
	\substack{
	\mathrm{I} - \mathrm{II} \Rightarrow \mathrm{II}\\
	\mathrm{III} - 2 \cdot \mathrm{I} \Rightarrow \mathrm{III}
	}}
	\left(
	\begin{array}{ccc|c}
	1 & 1 & 1 & 1\\
	0 & 1 & 0 & 0\\
	0 & -1 & 0 & -2\\
	\end{array}
	\right)
	\xrightarrow{
	\substack{
	\mathrm{I} - \mathrm{II} \Rightarrow \mathrm{I}\\
	\mathrm{III} + \mathrm{II} \Rightarrow \mathrm{III}
	}}
	$$

	<br>

	$$
	\left(
	\begin{array}{ccc|c}
	1 & 0 & 1 & 1\\
	0 & 1 & 0 & 0\\
	0 & 0 & 0 & -2\\
	\end{array}
	\right)
	\xrightarrow{
	\substack{
	\mathrm{III} : (-2) \Rightarrow \mathrm{III}
	}}
	\left(
	\begin{array}{ccc|c}
	1 & 0 & 1 & 1\\
	0 & 1 & 0 & 0\\
	0 & 0 & 0 & 1\\
	\end{array}
	\right)
	$$

	Weil in Zeile III der Widerspruch 0 = 1 auftritt, besitzt das lineare Gleichungssystem keine Lösung.
:::

### Aufgabe 2

::: {.webex-check .webex-box}
```{r, results='asis', echo=FALSE}
opts <- c(
	"Das Gleichungssystem besitzt genau eine Lösung.",
	"Das Gleichungssystem besitzt keine Lösung",
	answer = "Das Gleichungssystem besitzt unendlich viele Lösungen"
)
cat("(a) Besitzt das lineare Gleichungssystem <br><br>
	$\\begin{array}{r r r l}
	x_{1} & + & 2x_{2} & - & 3x_{3} & + & x_{2} & = & 0 \\\\\\
	x_{1} & + &  x_{2} & + &  x_{3} & + & x_{4} & = & 0
	\\end{array}$ <br><br> eine Lösung?",
	longmcq(opts))
```
:::

::: {.callout-tip collapse="true" title="Lösung"}
(a) Die erweiterte Matrix wird umgeformt und in Zeilen-Stufen-Form gebracht
	$$ 
	\left(
	\begin{array}{cccc|c}
	1 & 2 & -3 & 1 & 0\\
	1 & 1 & 1 & 1 & 0 \\
	\end{array}
	\right)
	\xrightarrow{
	\substack{
	\mathrm{I} - \mathrm{II} \Rightarrow \mathrm{II}
	}}
	\left(
	\begin{array}{cccc|c}
	1 & 2 & -3 & 1 & 0\\
	0 & 1 & -4 & 0 & 0 \\
	\end{array}
	\right)
	\xrightarrow{
	\substack{
	\mathrm{I} - 2 \cdot \mathrm{II} \Rightarrow \mathrm{I}
	}}
	\left(
	\begin{array}{cccc|c}
	1 & 0 & 5 & 1 & 0\\
	0 & 1 & -4 & 0 & 0 \\
	\end{array}
	\right)
	$$
	Da kein Widerspruch auftritt, ist das lineare Gleichungssystem lösbar.  
	Außerdem gibt es nur in den Spalten von $x_{1}$ und $x_{2}$ Pivotstellen. Daher sind $x_{3}$ und $x_{4}$ freie Variablen.

	Setze
	$$
	x_3=s,\qquad x_4=t \qquad \text{mit } s,t\in\mathbb{R}.
	$$

	Dann folgt aus der Zeilen-Stufen-Form:
	$$
	\begin{aligned}
	x_1 + 5s + t &= 0 \\
	x_2 - 4s &= 0
	\end{aligned}
	$$

	also
	$$
	x_1=-5s-t,\qquad x_2=4s.
	$$

	Damit besitzt das Gleichungssystem unendlich viele Lösungen und die Lösungsmenge lautet:
	$$
	x_1=-5s-t,\qquad x_2=4s,\qquad x_3=s,\qquad x_4=t,
	\qquad s,t\in\mathbb{R}.
	$$
:::

### Aufgabe 3

::: {.webex-check .webex-box}
```{r, results='asis', echo=FALSE}
opts <- c(
	"Das Gleichungssystem besitzt genau eine Lösung.",
	answer = "Das Gleichungssystem besitzt keine Lösung",
	"Das Gleichungssystem besitzt unendlich viele Lösungen"
)
cat("(a) Ist das lineare Gleichungssystem <br><br>$\\begin{array}{r r r l}
	-3x_{1} & + & x_{2} & + & 4x_{3} & = & 1 \\\\\\
	  x_{1} & + & x_{2} & + & x_{3} & = & 0 \\\\\\
	-2x_{1} & + & &         & x_{3} & = &-1 \\\\\\
	x_{1} & + & x_{2} & - & 2x_{3} & = & 0
	\\end{array}$ <br> <br>lösbar?",
	longmcq(opts))
```
:::

::: {.callout-tip collapse="true" title="Lösung"}
(a) Die erweiterte Matrix wird umgeformt und in Zeilen-Stufen-Form gebracht
	$$ 
	\left(
	\begin{array}{ccc|c}
	-3 & 1 & 4 & 1 \\
	1 & 1 & 1 & 0 \\
	-2 & 0 & 1 & -1 \\
	1 & 1 & -2 & 0 \\
	\end{array}
	\right)
	\xrightarrow{
	\substack{
	3 \cdot \mathrm{II} + \mathrm{I} \Rightarrow \mathrm{II} \\
	3 \cdot \mathrm{III}  - 2 \cdot \mathrm{I} \Rightarrow \mathrm{III} \\
	3 \cdot \mathrm{IV} + \mathrm{I} \Rightarrow \mathrm{IV}
	}}
	\left(
	\begin{array}{ccc|c}
	-3 & 1 & 4 & 1 \\
	0 & 4 & 7 & 1 \\
	0 & -2 & -5 & -5 \\
	0 & 4 & -2 & 1 \\
	\end{array}
	\right)
	\xrightarrow{
	\substack{
	4 \cdot \mathrm{I} \Rightarrow \mathrm{I} \\
	2 \cdot \mathrm{III} + \mathrm{II} \Rightarrow \mathrm{III} \\
	\mathrm{IV} - \mathrm{II} \Rightarrow \mathrm{VI}
	}}
	$$
	$$
	\left(
	\begin{array}{ccc|c}
	-12 & 0 & 9 & 3 \\
	0 & 4 & 7 & 1 \\
	0 & 0 & -3 & -9 \\
	0 & 0 & -9 & 0 \\
	\end{array}
	\right)
	\xrightarrow{
	\substack{
	\mathrm{I} + 3 \cdot \mathrm{III} \Rightarrow \mathrm{I} \\
	3 \cdot \mathrm{II} + 7 \cdot \mathrm{III} \Rightarrow \mathrm{II} \\
	\mathrm{IV} - 3 \cdot \mathrm{III} \Rightarrow \mathrm{IV}
	}}
	\left(
	\begin{array}{ccc|c}
	-12 & 0 & 0 & -24 \\
	0 & 12 & 0 & -60 \\
	0 & 0 & -3 & -9 \\
	0 & 0 & 0 & 27 \\
	\end{array}
	\right)
	$$

	Weil in Zeile IV der Widerspruch 0 = 27 auftritt, besitzt das lineare Gleichungssystem keine Lösung.

:::

### Aufgabe 4

::: {.webex-check .webex-box}
```{r, results='asis', echo=FALSE}
opts <- c(
	"Das Gleichungssystem besitzt nur für $a = 2$ eine Lösung.",
	answer = "Für alle $a \\in \\mathbb{R}$ existiert genau eine Lösung mit 
	$x = a - 2, y = 4 - a, z = a - 2$.",
	"Das Gleichungssystem besitzt für alle $a \\in \\mathbb{R}$ unendlich viele Lösungen."
)
cat("(a) Für welche Werte von a hat das folgende Gleichungssystem eine
	Lösung? Geben Sie die Lösung an. <br><br>
	$\\begin{array}{r r r l}
	x & + & y & + & z & = & a \\\\\\
	x & + & y & &     & = & 2 \\\\\\
	&     & y & + & z & = & 2
	\\end{array}$",
	longmcq(opts))
```
:::

::: {.callout-tip collapse="true" title="Lösung"}
(a) Die erweiterte Matrix wird umgeformt und in Zeilen-Stufen-Form gebracht
	$$ 
	\left(
	\begin{array}{ccc|c}
	1 & 1 & 1 & a \\
	1 & 1 & 0 & 2 \\
	0 & 1 & 1 & 2 \\
	\end{array}
	\right)
	\xrightarrow{
	\substack{
	II - I \Rightarrow II \\
	}}
	\left(
	\begin{array}{ccc|c}
	1 & 1 & 1 & a \\
	0 & 0 & -1 & 2 - a \\
	0 & 1 & 1 & 2 \\
	\end{array}
	\right)
	\xrightarrow{
	\substack{
	(-1) \cdot II \leftrightarrow III \\
	}}
	$$

	$$ 
	\left(
	\begin{array}{ccc|c}
	1 & 1 & 1 & a \\
	0 & 1 & 1 & 2 \\
	0 & 0 & 1 & a - 2 \\
	\end{array}
	\right)
	\xrightarrow{
	\substack{
	I - II \Rightarrow I \\
	}}
	\left(
	\begin{array}{ccc|c}
	1 & 0 & 0 & a - 2 \\
	0 & 1 & 1 & 2 \\
	0 & 0 & 1 & a - 2 \\
	\end{array}
	\right)
	\xrightarrow{
	\substack{
	II - III \Rightarrow II \\
	}}
	\left(
	\begin{array}{ccc|c}
	1 & 0 & 0 & a - 2 \\
	0 & 1 & 0 & 4 - a \\
	0 & 0 & 1 & a - 2 \\
	\end{array}
	\right)
	$$
	<br>
	Da in der Zeilen-Stufen-Form in jeder Zeile eine Pivotvariable vorkommt und kein Widerspruch entsteht, besitzt das lineare Gleichungssystem für jedes $a$
	genau eine Lösung. Diese kann direkt aus der Matrix abgelesen werden: 
	$x = a \,–\, 2 \qquad 
	y = 4 \,–\, a \; \text{und}	\qquad 
	z = a \,–\, 2$.
:::

### Aufgabe 5

Gegeben ist das folgende Gleichungssystem:

$$x_1 + x_2 + x_3 + x_4 = 1$$
$$x_1 + 3x_4 = 2$$

::: {.webex-check .webex-box}
```{r, results='asis', echo=FALSE}
opts <- c(
  "$p = 1, q = 0$",
  "$p = 0, q = 1$",
  answer = "$p = 0, q = 0$"
)
cat("(a) Wie lauten $p$ und $q$ für das Gleichungssystem?", longmcq(opts))
```
:::
::: {.callout-tip collapse="true" title="Lösung"}
(a) $p = 0, q = 0$, da es keine Nullzeilen für die Koeffizientenmatrix und die erweiterte Koeffizientenmatrix gibt.
:::

::: {.webex-check .webex-box}
```{r, results='asis', echo=FALSE}
opts <- c(
  "$k = 0$",
  "$k = 1$",
  answer = "$k = 2$"
)
cat("(b) Was ist der Defekt $k$ des Gleichungssystems?", longmcq(opts))
```
:::
::: {.callout-tip collapse="true" title="Lösung"}
(b) $k = n - (m - p) = 4 - (2 - 0) = 2$
:::

::: {.webex-check .webex-box}
```{r, results='asis', echo=FALSE}
opts <- c(
  "Das Gleichungssystem hat keine Lösung.",
  "Das Gleichungssystem hat genau eine Lösung.",
  answer = "Das Gleichungssystem hat unendlich viele Lösungen; zwei Variablen können frei gewählt werden."
)
cat("(c) Was ist die Interpretation in Bezug auf die Lösungen des linearen Gleichungssystems?", longmcq(opts))
```
:::
::: {.callout-tip collapse="true" title="Lösung"}
(c) Wegen $p = q = 0$ besitzt das Gleichungssystem Lösungen. Wegen $k = 2$ können zwei Variablen frei gewählt werden. Wähle $x_3 = s$ und $x_4 = t$, dann lauten die Lösungen:
$$x_1 = 2 - 3t$$
$$x_2 = -1 - s + 2t$$
$$x_3 = s$$
$$x_4 = t$$
mit $s, t \in \mathbb{R}$.
:::
