---
title: Block 7
---
```{r, echo = FALSE, results='asis'}
library(webexercises)
```

## Lineare Gleichungssysteme
**Hinweis:**  Verwenden Sie **t** und **s** als Parameter für frei wählbare Variablen.


### Übungen 7 – A1
::: {.webex-check .webex-box}
```{r, results='asis', echo=FALSE}
opts <- c(
	"Das Gleichungssystem besitzt genau eine Lösung.",
	answer = "Das Gleichungssystem besitzt keine Lösung",
	"Das Gleichungssystem besitzt unendlich viele Lösungen"
)
cat("(a) Besitzt das lineare Gleichungssystem <br><br> $\\begin{array}{r r r l}
	 x_{1} & + & x_{2} & + &  x_{3} & = & 1 \\\\\\
	 x_{1} & + & &         &  x_{3} & = & 1 \\\\\\
	2x_{1} & + & x_{2} & + & 2x_{3} & = & 0
	\\end{array}$ <br><br> eine Lösung?",
	longmcq(opts))
```
:::

::: {.callout-tip collapse="true" title="Lösung"}
(a) Die erweiterte Matrix wird umgeformt und in
	Zeilen-Stufen-Form gebracht

	$$ 
	\left(
	\begin{array}{ccc|c}
	1 & 1 & 1 & 1\\
	1 & 0 & 1 & 1\\
	2 & 1 & 2 & 0\\
	\end{array}
	\right)
	\xrightarrow{
	\substack{
	\mathrm{I} - \mathrm{II} \Rightarrow \mathrm{II}\\
	\mathrm{III} - 2 \cdot \mathrm{I} \Rightarrow \mathrm{III}
	}}
	\left(
	\begin{array}{ccc|c}
	1 & 1 & 1 & 1\\
	0 & 1 & 0 & 0\\
	0 & -1 & 0 & -2\\
	\end{array}
	\right)
	\xrightarrow{
	\substack{
	\mathrm{I} - \mathrm{II} \Rightarrow \mathrm{I}\\
	\mathrm{III} + \mathrm{II} \Rightarrow \mathrm{III}
	}}
	$$

	<br>

	$$
	\left(
	\begin{array}{ccc|c}
	1 & 0 & 1 & 1\\
	0 & 1 & 0 & 0\\
	0 & 0 & 0 & -2\\
	\end{array}
	\right)
	\xrightarrow{
	\substack{
	\mathrm{III} : (-2) \Rightarrow \mathrm{III}
	}}
	\left(
	\begin{array}{ccc|c}
	1 & 0 & 1 & 1\\
	0 & 1 & 0 & 0\\
	0 & 0 & 0 & 1\\
	\end{array}
	\right)
	$$

	Weil in Zeile III der Widerspruch 0 = 1 auftritt, besitzt das lineare Gleichungssystem keine Lösung.
:::

### Übungen 7 – A2

::: {.webex-check .webex-box}
```{r, results='asis', echo=FALSE}
opts <- c(
	"Das Gleichungssystem besitzt genau eine Lösung.",
	"Das Gleichungssystem besitzt keine Lösung",
	answer = "Das Gleichungssystem besitzt unendlich viele Lösungen"
)
cat("(a) Besitzt das lineare Gleichungssystem <br><br>
	$\\begin{array}{r r r l}
	x_{1} & + & 2x_{2} & - & 3x_{3} & + & x_{2} & = & 0 \\\\\\
	x_{1} & + &  x_{2} & + &  x_{3} & + & x_{4} & = & 0
	\\end{array}$ <br><br> eine Lösung?",
	longmcq(opts))
```
:::

::: {.callout-tip collapse="true" title="Lösung"}
(a) Die erweiterte Matrix wird umgeformt und in Zeilen-Stufen-Form gebracht
	$$ 
	\left(
	\begin{array}{cccc|c}
	1 & 2 & -3 & 1 & 0\\
	1 & 1 & 1 & 1 & 0 \\
	\end{array}
	\right)
	\xrightarrow{
	\substack{
	\mathrm{I} - \mathrm{II} \Rightarrow \mathrm{II}
	}}
	\left(
	\begin{array}{cccc|c}
	1 & 2 & -3 & 1 & 0\\
	0 & 1 & -4 & 0 & 0 \\
	\end{array}
	\right)
	\xrightarrow{
	\substack{
	\mathrm{I} - 2 \cdot \mathrm{II} \Rightarrow \mathrm{I}
	}}
	\left(
	\begin{array}{cccc|c}
	1 & 0 & 5 & 1 & 0\\
	0 & 1 & -4 & 0 & 0 \\
	\end{array}
	\right)
	$$
	Da kein Widerspruch auftritt, ist das lineare Gleichungssystem lösbar.  
	Außerdem gibt es nur in den Spalten von $x_{1}$ und $x_{2}$ Pivotstellen. Daher sind $x_{3}$ und $x_{4}$ freie Variablen.

	Setze
	$$
	x_3=s,\qquad x_4=t \qquad \text{mit } s,t\in\mathbb{R}.
	$$

	Dann folgt aus der Zeilen-Stufen-Form:
	$$
	\begin{aligned}
	x_1 + 5s + t &= 0 \\
	x_2 - 4s &= 0
	\end{aligned}
	$$

	also
	$$
	x_1=-5s-t,\qquad x_2=4s.
	$$

	Damit besitzt das Gleichungssystem unendlich viele Lösungen und die Lösungsmenge lautet:
	$$
	x_1=-5s-t,\qquad x_2=4s,\qquad x_3=s,\qquad x_4=t,
	\qquad s,t\in\mathbb{R}.
	$$
:::

### Übungen 7 – A3

::: {.webex-check .webex-box}
```{r, results='asis', echo=FALSE}
opts <- c(
	"Das Gleichungssystem besitzt genau eine Lösung.",
	answer = "Das Gleichungssystem besitzt keine Lösung",
	"Das Gleichungssystem besitzt unendlich viele Lösungen"
)
cat("(a) Ist das lineare Gleichungssystem <br><br>$\\begin{array}{r r r l}
	-3x_{1} & + & x_{2} & + & 4x_{3} & = & 1 \\\\\\
	  x_{1} & + & x_{2} & + & x_{3} & = & 0 \\\\\\
	-2x_{1} & + & &         & x_{3} & = &-1 \\\\\\
	x_{1} & + & x_{2} & - & 2x_{3} & = & 0
	\\end{array}$ <br> <br>lösbar?",
	longmcq(opts))
```
:::

::: {.callout-tip collapse="true" title="Lösung"}
(a) Die erweiterte Matrix wird umgeformt und in Zeilen-Stufen-Form gebracht
	$$ 
	\left(
	\begin{array}{ccc|c}
	-3 & 1 & 4 & 1 \\
	1 & 1 & 1 & 0 \\
	-2 & 0 & 1 & -1 \\
	1 & 1 & -2 & 0 \\
	\end{array}
	\right)
	\xrightarrow{
	\substack{
	3 \cdot \mathrm{II} + \mathrm{I} \Rightarrow \mathrm{II} \\
	3 \cdot \mathrm{III}  - 2 \cdot \mathrm{I} \Rightarrow \mathrm{III} \\
	3 \cdot \mathrm{IV} + \ mathrm{I} \Rightarrow \mathrm{IV}
	}}
	\left(
	\begin{array}{ccc|c}
	-3 & 1 & 4 & 1 \\
	0 & 4 & 7 & 1 \\
	0 & -2 & -5 & -5 \\
	0 & 4 & -2 & 1 \\
	\end{array}
	\right)
	\xrightarrow{
	\substack{
	4 \cdot \mathrm{I} \Rightarrow \mathrm{I} \\
	2 \cdot \mathrm{III} + \mathrm{II} \Rightarrow \mathrm{III} \\
	\mathrm{IV} - \mathrm{II} \Rightarrow \mathrm{VI}
	}}
	$$
	$$
	\left(
	\begin{array}{ccc|c}
	-12 & 0 & 9 & 3 \\
	0 & 4 & 7 & 1 \\
	0 & 0 & -3 & -9 \\
	0 & 0 & -9 & 0 \\
	\end{array}
	\right)
	\xrightarrow{
	\substack{
	\mathrm{I} + 3 \cdot \mathrm{III} \Rightarrow \mathrm{I} \\
	3 \cdot \mathrm{II} + 7 \cdot \mathrm{III} \Rightarrow \mathrm{II} \\
	\mathrm{IV} - 3 \cdot \mathrm{III} \Rightarrow \mathrm{IV}
	}}
	\left(
	\begin{array}{ccc|c}
	-12 & 0 & 0 & -24 \\
	0 & 12 & 0 & -60 \\
	0 & 0 & -3 & -9 \\
	0 & 0 & 0 & 27 \\
	\end{array}
	\right)
	$$

	Weil in Zeile IV der Widerspruch 0 = 27 auftritt, besitzt das lineare Gleichungssystem keine Lösung.

:::

### Übungen 7 – A4

::: {.webex-check .webex-box}
```{r, results='asis', echo=FALSE}
opts <- c(
	"Das Gleichungssystem besitzt nur für $a = 2$ eine Lösung.",
	answer = "Für alle $a \\in \\mathbb{R}$ existiert genau eine Lösung mit 
	$x = a - 2, y = 4 - a, z = a - 2$.",
	"Das Gleichungssystem besitzt für alle $a \\in \\mathbb{R}$ unendlich viele Lösungen."
)
cat("(a) Für welche Werte von a hat das folgende Gleichungssystem eine
	Lösung? Geben Sie die Lösung an. <br><br>
	$\\begin{array}{r r r l}
	x & + & y & + & z & = & a \\\\\\
	x & + & y & &     & = & 2 \\\\\\
	&     & y & + & z & = & 2
	\\end{array}$",
	longmcq(opts))
```
:::

::: {.callout-tip collapse="true" title="Lösung"}
(a) Die erweiterte Matrix wird umgeformt und in Zeilen-Stufen-Form gebracht
	$$ 
	\left(
	\begin{array}{ccc|c}
	1 & 1 & 1 & a \\
	1 & 1 & 0 & 2 \\
	0 & 1 & 1 & 2 \\
	\end{array}
	\right)
	\xrightarrow{
	\substack{
	II - I \Rightarrow II \\
	}}
	\left(
	\begin{array}{ccc|c}
	1 & 1 & 1 & a \\
	0 & 0 & -1 & 2 - a \\
	0 & 1 & 1 & 2 \\
	\end{array}
	\right)
	\xrightarrow{
	\substack{
	(-1) \cdot II \leftrightarrow III \\
	}}
	$$

	$$ 
	\left(
	\begin{array}{ccc|c}
	1 & 1 & 1 & a \\
	0 & 1 & 1 & 2 \\
	0 & 0 & 1 & a - 2 \\
	\end{array}
	\right)
	\xrightarrow{
	\substack{
	I - II \Rightarrow I \\
	}}
	\left(
	\begin{array}{ccc|c}
	1 & 0 & 0 & a - 2 \\
	0 & 1 & 1 & 2 \\
	0 & 0 & 1 & a - 2 \\
	\end{array}
	\right)
	\xrightarrow{
	\substack{
	II - III \Rightarrow II \\
	}}
	\left(
	\begin{array}{ccc|c}
	1 & 0 & 0 & a - 2 \\
	0 & 1 & 0 & 4 - a \\
	0 & 0 & 1 & a - 2 \\
	\end{array}
	\right)
	$$
	<br>
	Da in der Zeilen-Stufen-Form in jeder Zeile eine Pivotvariable vorkommt und kein Widerspruch entsteht, besitzt das lineare Gleichungssystem für jedes $a$
	a genau eine Lösung. Diese kann direkt aus der Matrix abgelesen werden: 
	$x = a \,–\, 2 \qquad 
	y = 4 \,–\, a \; \text{und}	\qquad 
	z = a \,–\, 2$.
:::

### Übungen 7 – A5

Lösen Sie das folgende Gleichungssystem, wobei $a \neq 1$ eine reelle Zahl ist. <br><br> 
$\begin{array}{r r r l}
	3x_{1} & - & 2x_{2} & - & ax_{3} & = 1\\
	3x_{1} & - & x_{2} & + &  x_{3} & = 5
	\end{array}$ <br>

::: {.webex-check .webex-box}
```{r, results='asis', echo=FALSE}
opts <- c(
	"$x_{1} = \\frac{5}{a - 1}$ <br>
	$x_{2} = 0$ <br>
	$x_{3} = \\frac{4}{a - 1}t$ <br><br>",
	answer = "$x_{1} = \\frac{5a - 1}{3a - 3} +  \\frac{1}{3} t$ <br>
	$x_{2} = t$ <br> 
	$x_{3} = \\frac{4}{1 - a}t$<br><br>",
	"$x_{1} = \\frac{5}{a - 1}$ <br>
	$x_{2} = t$ <br>
	$x_{3} = \\frac{3}{a - 1} t$"
)
cat("(a) Welche Lösungsdarstellung ist korrekt?<br><br>",
	longmcq(opts))
```
:::

::: {.callout-tip collapse="true" title="Lösung"}
(a) Die erweiterte Matrix wird umgeformt und in Zeilen-Stufen-Form gebracht
	$$
	\left(
	\begin{array}{ccc|c}
	3 & -1 & a & 1 \\
	3 & -1 & 1 & 5
	\end{array}
	\right)
	\xrightarrow{\,I - II \to II\,}
	\left(
	\begin{array}{ccc|c}
	3 & -1 & a & 1 \\
	0 & 0 & a-1 & -4
	\end{array}
	\right)
	$$

	Jetzt kann man nach den Variablen umstellen.  

	$$
	\begin{aligned}
	\text{II}\quad & ax_3 - x_3 = -4 \\
	\text{II}\quad & (a-1)x_3 = -4 \\
	\text{II}\quad & x_3 = \frac{4}{1-a}
	\end{aligned}
	$$

	Nun werden $x_{2}$ und $x_{3}$ in die erste Gleichung eingesetzt:

	$$
	\begin{aligned}
	\text{I}\quad & 3x_1 - x_2 + ax_3 = 1 \\
	\text{I}\quad & 3x_1 - x_2 + a \cdot \frac{4}{1-a} = 1 \\
	\text{I}\quad & 3x_1 - x_2 = 1 - \frac{4a}{1-a} \\
							& = \frac{1(1-a)-4a}{1-a} \\
							& = \frac{1-a-4a}{1-a} \\
							& = \frac{1-5a}{1-a}
	\end{aligned}
	$$

	Da $x_{2}$ frei gewählt werden kann, setzen wir

	$$
	x_2 = t \qquad \text{mit } t \in \mathbb{R}.
	$$

	Dann gilt:

	$$
	\begin{aligned}
	3x_1 - t &= \frac{1-5a}{1-a} \\
	3x_1 &= \frac{1-5a}{1-a} + t \\
	x_1 &= \frac{1-5a}{3(1-a)} + \frac13 t \\
	&= \frac{5a-1}{3a-3} + \frac13 t
	\end{aligned}
	$$

	Damit lautet die Lösungsmenge:

	$$
	x_1 = \frac{5a-1}{3a-3} + \frac13 t,
	\qquad
	x_2 = t,
	\qquad
	x_3 = \frac{4}{1-a},
	\qquad
	t \in \mathbb{R}.
	$$
:::

::: {.webex-check .webex-box}
```{r, results='asis', echo=FALSE}
opts <- c(
	"Das Gleichungssystem hat genau eine Lösung.",
	"Das Gleichungssystem hat keine Lösung",
	answer = "Das Gleichungssystem besitzt unendlich viele Lösungen"
)

cat("(b)  Wie viele Lösungen besitzt das System für $a \\neq 1$?<br><br>",
	longmcq(opts))
```
:::


::: {.callout-tip collapse="true" title="Lösung"}
Das Gleichungssystem ist für $a \neq 1$ lösbar. Da eine Variable frei gewählt werden kann, besitzt es unendlich viele Lösungen.
:::
