---
title: Block 1
---
```{r, echo = FALSE, results='asis'}
library(webexercises)
source("include/helper.R")
```

### Übungen 1 – A1
Überlegen Sie anhand eines Venn-Diagramms:

Notiz: Die symmetrische Differenz A$\Delta$ B von zwei Mengen ist definiert als die Menge aller
Elemente, die jeweils in einer der beiden, aber nicht in beiden Mengen liegen.

```{r exercise-1a, echo=FALSE, results='asis'}
question_with_solution(
	question = "(a) Welche Elemente gehören zur symmetrischen Differenz $A \\Delta B$?",
	solution = "Die symmetrische Differenz ist der schraffierte Bereich.",
	image = "images/image_1A_a.png"
)
```

```{r exercise-1b, echo=FALSE, results='asis'}
question_with_solution(
	question = "(b) Die symmetrische Differenz lässt sich auch ausdrücken als $A \\Delta B = (A \\setminus B) \\cup (B \\setminus A)$.",
	solution = "$A \\setminus B$ ist der von links oben schraffierte Bereich. $B \\setminus A$ ist der von rechts oben schraffierte Bereich. Die Vereinigung sind beide schraffierten Bereiche. Ein Vergleich mit Teilaufgabe (a) liefert die gewünschte Aussage.",
	image = "images/image_1A_b.png"
)
```

```{r exercise-1c, echo=FALSE, results='asis'}
question_with_solution(
	question = "(c) $A \\cap B = B$ heißt dasselbe wie $B \\subset A$",
	solution = "$B$ ist die schraffierte Menge. $A \\cap B = B$  und $B \\subset A$",
	image = "images/image_1A_c.png"
)
```

### Übungen 1 – A2

Bei einem Spiel mit Münzen wird eine Münze 4 Mal hintereinander geworfen. Dabei wird jedes Mal notiert, ob
Wappen (W) oder Zahl (Z) gefallen ist.

```{r exercise-2a, echo=FALSE, results='asis'}
question_with_single_choice(
	question = "(a) Welche Ergebnismenge $\\Omega$ beschreibt das viermalige Werfen einer Münze korrekt?",
	choices = c( answer = "$\\Omega = \\{(x_1, x_2, x_3, x_4) \\mid x_i \\in \\{W, Z\\},\\ i = 1, \\ldots, 4\\} =$
	<br> $\\{(W, W, W, W), (W, W, W, Z), (W, W, Z, W),$ <br> $(W, W, Z, Z), (W, Z, W, W), \\ldots, (Z, Z, Z, Z)\\}$",
	"$\\Omega = \\{W, Z\\}$"
	),
	solution = "Da die Münzen hintereinander geworfen werden, spielt die Reihenfolge in der die Ergebnisse Wappen oder Zahl auftreten eine Rolle.
	$\\Omega = \\{(x_{1}, x_{2}, x_{3}, x_{4}) \\mid x_{i} \\in \\{W, Z\\}, i = 1, \\ldots,4\\} =$ <br> $\\{(W, W, W, W), (W, W, W, Z),$
	$(W, W, Z, W), (W, W, Z, Z), (W, Z, W, W), \\ldots, (Z, Z, Z, Z)\\}$"
)
```

```{r exercise-2b, echo=FALSE, results='asis'}
question_with_fitb(
  question = "(b) Wie viele Elemente enthält die Menge $\\Omega$ aus Aufgabe (a)?",
  answer = 16,
  prefix = "$\\Omega =$",
  solution = "Die Anzahl der Elemente von $\\Omega$ ist $\\#\\Omega = 2 \\cdot 2 \\cdot 2 \\cdot 2 = 16$, da es für jeden Wurf zwei mögliche Ergebnisse gibt."
)
```

```{r exercise-2c, echo=FALSE, results='asis'}
question_with_single_choice(
	question = "(c) Geben Sie für das Ereignis $A$: „Es ist genau zweimal Wappen gefallen“ die Ereignismenge an.",
	choices = c(
    answer = paste(
      "$A = \\{(W, W, Z, Z), (W, Z, W, Z), (W, Z, Z, W),$",
      "<br>",
      "$(Z, W, W, Z), (Z, W, Z, W), (Z, Z, W, W)\\}$"
    ),
    paste(
      "$A = \\{(W, W, Z, Z), (W, Z, W, Z),$",
      "<br>",
      "$(Z, W, W, Z), (Z, Z, W, W)\\}$"
    )
  ),
	solution = "Die Menge der Ergebnisse, in denen genau zweimal Wappen fällt, lautet $A = \\{(W, W, Z, Z), (W, Z, W, Z), (W, Z, Z, W), (Z, W, W, Z), (Z, W, Z, W), (Z, Z, W, W)\\}$."
)
```

```{r exercise-2d, echo=FALSE, results='asis'}
question_with_single_choice(
	question = "(d) Geben Sie für das Ereignis $B$: „In den ersten beiden Würfen ist Wappen gefallen“ die Ereignismenge an.",
  choices = c(
    answer = paste(
      "$B = \\{(W, W, x_{3}, x_{4}) \\mid x_{3}, x_{4} \\in \\{W, Z\\}\\}$",
      "<br>",
      "$= \\{(W, W, W, W), (W, W, W, Z), (W, W, Z, W), (W, W, Z, Z)\\}$"
    ),
    "$B = \\{(W, W, W, W), (W, W, Z, Z)\\}$"
  ),
	solution = "Sind die ersten beiden Würfe Wappen, so dürfen die letzten beiden beliebig sein: $B = \\{(W, W, x_3, x_4) \\mid x_3, x_4 \\in \\{W, Z\\}\\}$."
)
```

```{r exercise-2e, echo=FALSE, results='asis'}
question_with_single_choice(
	question = "(e) Bestimmen Sie die Schnittmenge $A \\cap B$, wobei $A$ aus Teil (c) und $B$ aus Teil (d) stammt.",
	choices = c(
		"$A \\cap B = \\{(W, W, W, Z), (W, W, Z, W)\\}$",
		answer = "$A \\cap B = \\{(W, W, Z, Z)\\}$"
	),
	solution = "Nur das Ergebnis $(W, W, Z, Z)$ erfüllt beide Ereignisse gleichzeitig, daher $A \\cap B = \\{(W, W, Z, Z)\\}$."
)
```


### Übungen 1 – A3

Bestimmen Sie die Mächtigkeit folgender Mengen

```{r exercise-3a, echo=FALSE, results='asis'}
question_with_fitb(
	question = "(a) $A = \\{1, 2, 3\\}$",
	answer = 3,
	prefix = "$|A| =$",
	solution = "$|A| = 3$"
)
```

```{r exercise-3b, echo=FALSE, results='asis'}
question_with_fitb(
	question = "(b) $B = \\{a, b, c\\}$",
	answer = 3,
	prefix = "$|B| =$",
	solution = "$|B| = 3$"
)
```

```{r exercise-3c, echo=FALSE, results='asis'}
question_with_fitb(
	question = "(c) $C = A \\cup B \\cup \\{1, \\ldots , 11\\}$",
	answer = 14,
	prefix = "$|C| =$",
	solution = "$|C| = 14$"
)
```

### Übungen 1 – A4

Geben Sie die Potenzmenge zu folgenden Mengen an. Bestimmen Sie vorher die Anzahl der Elemente in der
Potenzmenge.

```{r exercise-4a, echo=FALSE, results='asis'}
question_with_fitb(
	question = "(a) Anzahl der Elemente für $A = \\{\\{1, 2\\}, \\{3, 4\\}\\}$",
	answer = 4,
	prefix = "$|P(A)| =$",
	solution = "Es gilt $|P(A)| = 2^{|A|} = 2^2 = 4$. Daher $P(A) = \\{\\{\\}, \\{\\{1, 2\\}\\}, \\{\\{3, 4\\}\\}, \\{\\{1, 2\\}, \\{3, 4\\}\\}\\}$."
)
```

```{r exercise-4b, echo=FALSE, results='asis'}
question_with_fitb(
	question = "(b) Anzahl der Elemente für $B = \\{1, 2, 3, 4\\}$",
	answer = 16,
	prefix = "$|P(B)| =$",
	solution = "Es gilt $|P(B)| = 2^{|B|} = 2^4 = 16$. Damit enthält $P(B)$ alle $2^4$ möglichen Teilmengen, u.a. $\\{\\}, \\{1\\}, \\ldots, \\{1, 2, 3, 4\\}$."
)
```

### Übungen 1 – A5

Lösen Sie folgende Gleichungen:

```{r exercise-5a, echo=FALSE, results='asis'}
question_with_fitb(
	question = "(a) $2x^{2} = 18$",
	answer = 4.17,
	prefix = "$x =$",
	solution = "$x = \\log_{2} 18 \\approx 4.17$"
)
```

```{r exercise-5b, echo=FALSE, results='asis'}
question_with_fitb(
	question = "(b) $e^{x} = 1$",
	answer = 0,
	prefix = "$x =$",
	solution = "$x = \\ln(1) = 0$"
)
```

```{r exercise-5c, echo=FALSE, results='asis'}
question_with_fitb(
	question = "(c) $e^{x} = 27$",
	answer = 3.3,
	prefix = "$x =$",
	solution = "$x = \\ln(27) \\approx 3.3$"
)
```

```{r exercise-5d, echo=FALSE, results='asis'}
question_with_fitb(
	question = "(d) $\\log_{10}(2) + \\log_{10}(5)$",
	answer = 1,
	prefix = "$=$",
	solution = "$\\log_{10}(2) + \\log_{10}(5) = \\log_{10}(2 \\cdot 5) = \\log_{10} 10 = 1$"
)
```

```{r exercise-5e, echo=FALSE, results='asis'}
question_with_fitb(
	question = "(e) $\\log_{2}(4)$",
	answer = 2,
	prefix = "$=$",
	solution = "$\\log_{2}(4) = \\log_{2}(2) + \\log_{2}(2) = 2$ oder $\\log_{2}(2^{2}) = 2 \\cdot \\log_{2}(2) = 2$."
)
```
