---
title: Block 8
---
```{r, echo = FALSE, results='asis'}
library(webexercises)
```

## Deskriptive Statistik

### Übungen 8 – A1.1

::: {.webex .webex-box}
Bestimmen Sie das Skalenniveau der folgenden Merkmale:

- Augenfarbe
- Telefonnummern
- Anzahl Operationen pro Monat
- Tumorausdehnung (mm)
- Blutdruck
- Schmerzen (gering, mittel, hoch)
- Intelligenzquotient
:::

::: {.callout-tip collapse="true" title="Lösung"}
- Augenfarbe $\rightarrow$ Nominalskala
- Telefonnummern $\rightarrow$ Nominalskala
- Anzahl Operationen pro Monat $\rightarrow$ Verhältnisskala
- Tumorausdehnung (mm) $\rightarrow$ Verhältnisskala
- Blutdruck $\rightarrow$ Verhältnisskala
- Schmerzen (gering, mittel, hoch) $\rightarrow$ Ordinalskala
- Intelligenzquotient $\rightarrow$ Ordinalskala
:::

### Übungen 8 – A1.2

::: {.webex .webex-box}
Es wird eine Studie geplant, bei der die Wirkung eines Medikaments auf den systolischen Blutdruck bei Hypertonie untersucht werden soll. Ordnen Sie den Begriffen die passenden Oberbegriffe zu.

Begriffe:

1. Patient Müller
2. 180 mmHg
3. Blutdruck
4. Menge aller hypertonen Patienten
5. Hypertonie

Oberbegriffe:

- Beobachtungseinheit
- Grundgesamtheit
- Merkmal
- Ausprägung
:::

::: {.callout-tip collapse="true" title="Lösung"}
- (1) Patient Müller $\rightarrow$ Beobachtungseinheit
- (2) 180 mmHg $\rightarrow$ Ausprägung
- (3) Blutdruck $\rightarrow$ Merkmal
- (4) Menge aller hypertonen Patienten $\rightarrow$ Grundgesamtheit
- (5) Hypertonie $\rightarrow$ kein passender Oberbegriff aus der Liste
:::

### Übungen 8 – A1.3

::: {.webex .webex-box}
Welche der folgenden Merkmale sind qualitativ und welche quantitativ?

- Herzfrequenz
- Schlaganfall
- Blutgruppe
- Zufriedenheit
- BMI
- Nüchternblutzucker
- Infektion
:::

::: {.callout-tip collapse="true" title="Lösung"}
**Qualitativ:**

- Schlaganfall (ja/nein)
- Blutgruppe (A, B, AB, 0)
- Zufriedenheit (z.B. niedrig, mittel, hoch)
- Infektion (ja/nein)

**Quantitativ:**

- Herzfrequenz
- BMI
- Nüchternblutzucker
:::

## Lage- und Streuungsmaße

### Übungen 8 – A2.1

::: {.webex .webex-box}
Bestimmen Sie Mittelwert und Median der folgenden Cholesterinwerte (mg/dl):

195, 145, 205, 159, 244, 166, 250, 236

Wie ändern sich Mittelwert und Median, wenn ein 9. Proband mit einem Cholesterinwert von 110 mg/dl dazukommt?
:::

::: {.callout-tip collapse="true" title="Lösung"}
Für $n=8$:

$$
\bar{x} = \frac{1}{8}(195 + 145 + 205 + 159 + 244 + 166 + 250 + 236) = 200
$$

Geordnet: $145, 159, 166, 195, 205, 236, 244, 250$

$$
\tilde{x} = \frac{1}{2}(x_{(4)} + x_{(5)}) = \frac{1}{2}(195 + 205) = 200
$$

Mit dem zusätzlichen Wert $110$ gilt für $n=9$:

$$
\bar{x} = \frac{1}{9}(195 + 145 + 205 + 159 + 244 + 166 + 250 + 236 + 110) = 190
$$

Geordnet: $110, 145, 159, 166, 195, 205, 236, 244, 250$

$$
\tilde{x} = x_{(5)} = 195
$$
:::

### Übungen 8 – A2.2

::: {.webex-check .webex-box}
```{r, results='asis', echo = FALSE}
cat("Das 0.2-Quantil lautet: ", fitb("159", num = TRUE), "<br>")
cat("Das 0.8-Quantil lautet: ", fitb("244", num = TRUE))
```
:::

::: {.callout-tip collapse="true" title="Lösung"}
Geordnete Werte: $145, 159, 166, 195, 205, 236, 244, 250$

Für das $0.2$-Quantil:

$$
\alpha \cdot n = 0.2 \cdot 8 = 1.6 \Rightarrow k = 2
$$

$$
\tilde{x}_{0.2} = x_{(2)} = 159
$$

Für das $0.8$-Quantil:

$$
\alpha \cdot n = 0.8 \cdot 8 = 6.4 \Rightarrow k = 7
$$

$$
\tilde{x}_{0.8} = x_{(7)} = 244
$$
:::

## Graphische Darstellung

### Übungen 8 – A3.1

::: {.webex .webex-box}
Ordnen Sie zu den Histogrammen die folgenden Begriffe zu:

- Rechtsschief
- Linksschief
- Multimodal
- Unimodal
- Rechtssteil
- $\bar{x} > \tilde{x}$
- $\bar{x} \approx \tilde{x}$

Hinweis: Die zugehörigen Abbildungen stehen in der PDF `Block8_DeskriptiveStatistik.pdf`.
:::

::: {.callout-tip collapse="true" title="Lösung"}
- Histogramm 1: rechtsschief, unimodal, $\bar{x} > \tilde{x}$
- Histogramm 2: multimodal
- Histogramm 3: linksschief, unimodal, rechtssteil
- Histogramm 4: unimodal, $\bar{x} \approx \tilde{x}$
:::

### Übungen 8 – A3.2

::: {.webex .webex-box}
Bestimmen Sie Median und $0.8$-Quantil für das Merkmal **BBS score** bei $n=100$ mit folgender Häufigkeitstabelle:

Ausprägungen: $43, 44, 45, 46, 47, 48, 49, 50, 51, 52, 53, 54, 55$

Absolute Häufigkeiten: $1, 2, 3, 3, 9, 7, 5, 4, 7, 15, 13, 16, 15$

Absolute kumulative Häufigkeiten: $1, 3, 6, 9, 18, 25, 30, 34, 41, 56, 69, 85, 100$
:::

::: {.callout-tip collapse="true" title="Lösung"}
Median = $0.5$-Quantil:

$$
0.5 \cdot 100 = 50
$$

Da dies eine ganze Zahl ist, gilt:

$$
\tilde{x} = \frac{x_{(50)} + x_{(51)}}{2}
$$

Aus den kumulativen Häufigkeiten liegt sowohl der 50. als auch der 51. Wert bei 52, also:

$$
\tilde{x} = 52
$$

Für das $0.8$-Quantil:

$$
0.8 \cdot 100 = 80
$$

Da auch dies eine ganze Zahl ist, gilt:

$$
\tilde{x}_{0.8} = \frac{x_{(80)} + x_{(81)}}{2}
$$

Beide Werte liegen bei 54, also:

$$
\tilde{x}_{0.8} = 54
$$
:::

### Übungen 8 – A3.3

::: {.webex .webex-box}
Bei einem Boxplot der BMI-Verteilung von $n=21$ Probanden sollen folgende Kennwerte abgelesen werden:

- Median
- $Q1$
- $Q3$
- IQA
- Range

Hinweis: Die Abbildung steht in der PDF `Block8_DeskriptiveStatistik.pdf`.
:::

::: {.callout-tip collapse="true" title="Lösung"}
- Median $= 24$
- $Q1 = 21$
- $Q3 = 25$
- IQA $= Q3 - Q1 = 4$
- Range $= 27 - 18 = 9$
:::

## Korrelation, Lineare Regression

### Übungen 8 – A4.1

::: {.webex-check .webex-box}
```{r, results='asis', echo = FALSE}
cat("Der Korrelationskoeffizient beträgt ungefähr: ", fitb("0.88", num = TRUE))
```
:::

::: {.callout-tip collapse="true" title="Lösung"}
Gegeben ist die Kovarianzmatrix

$$
\begin{pmatrix}
7.6 & 4.5 \\
4.5 & 3.4
\end{pmatrix}
$$

Der Korrelationskoeffizient ist

$$
r_{xy} = \frac{4.5}{\sqrt{7.6 \cdot 3.4}} = 0.88
$$

Interpretation: hoher positiver Zusammenhang.
:::

### Übungen 8 – A4.2

::: {.webex-check .webex-box}
```{r, results='asis', echo = FALSE}
cat("Die Rangkorrelation beträgt ungefähr: ", fitb("0.88", num = TRUE))
```
:::

::: {.callout-tip collapse="true" title="Lösung"}
Mit

$$
\rho = 1 - \frac{6\sum (d_i)^2}{n(n^2 - 1)}
$$

und $\sum (d_i)^2 = 10$, $n=8$ folgt:

$$
\rho = 1 - \frac{6 \cdot 10}{8 \cdot 63} = 0.88
$$
:::

### Übungen 8 – A4.3

::: {.webex .webex-box}
Teriparatide ist ein Medikament, welches die Aktivität in den Osteoblasten erhöht und somit die Knochenheilung anregt. Für einen Datenausschnitt von 8 Frauen soll der Zusammenhang zwischen Alter (Jahre) und Frakturheilung (Wochen) untersucht werden.

Gegeben sind die Werte:

| ID | Alter | Frakturheilung |
|---|---:|---:|
| P1 | 50 | 7 |
| P2 | 53 | 6.5 |
| P3 | 70 | 10 |
| P4 | 65 | 12 |
| P5 | 69 | 9 |
| P6 | 58 | 8.5 |
| P7 | 52 | 7.5 |
| P8 | 62 | 8 |

Untersuchen Sie den Zusammenhang.
:::

::: {.callout-tip collapse="true" title="Lösung"}
Da beide Merkmale quantitativ sind, kann der Pearson-Korrelationskoeffizient verwendet werden.

Gegeben:

$$
\bar{x} = 59.9, \quad \bar{y} = 8.6, \quad s_x = 7.8, \quad s_y = 1.8, \quad s_{xy} = 10.4
$$

Dann gilt:

$$
r_{xy} = \frac{10.4}{7.8 \cdot 1.8} = 0.75
$$

Es besteht also ein positiver Zusammenhang mittlerer bis stärkerer Ausprägung.
:::

### Übungen 8 – A4.4

::: {.webex .webex-box}
Für dieselbe Fragestellung wird nun Alter und Frakturheilung kategorisiert:

| Alter | Frakturheilung $\leq 9$ Wochen | Frakturheilung $> 9$ Wochen |
|---|---:|---:|
| 45–57 | 28 | 15 |
| 58–70 | 22 | 35 |

Wie stellt sich der Zusammenhang dar?
:::

::: {.callout-tip collapse="true" title="Lösung"}
Mit dem Vierfelderkoeffizienten $\phi$ ergibt sich:

$$
\phi = \frac{28 \cdot 35 - 15 \cdot 22}{\sqrt{43 \cdot 57 \cdot 50 \cdot 50}} = 0.263
$$

Damit liegt ein eher schwacher positiver Zusammenhang vor.
:::

### Übungen 8 – A4.5

::: {.webex .webex-box}
Zeichnen Sie eine Gerade ein, die die Daten repräsentiert, und bestimmen Sie mit der Zwei-Punkte-Form die Gleichung dieser Geraden.

Hinweis: Die Punktewolke steht in der PDF `Block8_DeskriptiveStatistik.pdf`.
:::

::: {.callout-tip collapse="true" title="Lösung"}
Beispielhaft wähle zwei Punkte auf der eingezeichneten Geraden:

$$
(x_2, y_2) = (28, 12), \quad (x_1, y_1) = (27, 11.4)
$$

Dann ist die Steigung:

$$
m = \frac{12 - 11.4}{28 - 27} = 0.6
$$

Der Achsenabschnitt lautet:

$$
b = -0.6 \cdot 27 + 11.4 = -4.8
$$

Also ergibt sich beispielhaft:

$$
f(x) = 0.6x - 4.8
$$

Je nach eingezeichneter Geraden sind leicht andere Lösungen möglich.
:::

### Übungen 8 – A4.6

::: {.webex .webex-box}
Methode der kleinsten Quadrate:

Die Zielfunktion lautet

$$
Q(m,b) = \sum_{i=1}^{n} (y_i - \hat{y}_i)^2 = \sum_{i=1}^{n} (y_i - m x_i - b)^2
$$

Bestimmen Sie

1. die Ableitung nach $m$
2. die Ableitung nach $b$

Setzen Sie die Ableitungen jeweils gleich 0 und lösen Sie das Gleichungssystem.

Hinweis aus der Vorlesung: Dies ist eine Knobelaufgabe und nicht klausurrelevant.
:::

::: {.callout-tip collapse="true" title="Lösung"}
Die ersten Ableitungen lauten:

$$
\frac{\partial Q}{\partial m} = 2 \sum_{i=1}^{n} (y_i - m x_i - b)(-x_i)
$$

$$
\frac{\partial Q}{\partial b} = 2 \sum_{i=1}^{n} (y_i - m x_i - b)(-1)
$$

Nach dem Gleichsetzen mit 0 und Umformen erhält man schließlich:

$$
b = \bar{y} - m \bar{x}
$$

und

$$
m = \frac{s_{xy}}{s_x^2}
$$

Damit ist die Regressionsgerade durch die Methode der kleinsten Quadrate bestimmt.
:::

### Übungen 8 – A4.7

::: {.webex .webex-box}
Der Zusammenhang zwischen Adiponectin und BMI soll untersucht werden. Es liegen Daten von 10 Probanden vor.

Gegeben sind:

$$
\bar{x} = 28.6, \quad \bar{y} = 13.7, \quad s_x = 1.51, \quad s_y = 2.19, \quad s_{xy} = -2.99
$$

Aufgaben:

1. Fertigen Sie eine Punktewolke zu den Daten an.
2. Bestimmen Sie die Gleichung der Regressionsgeraden und zeichnen Sie diese in das Diagramm.
3. Gibt es einen negativen Zusammenhang? Ermitteln Sie hierzu die Korrelation.
4. Bestimmen Sie das Bestimmtheitsmaß und deuten Sie das Ergebnis.
:::

::: {.callout-tip collapse="true" title="Lösung"}
Die Steigung der Regressionsgeraden ist:

$$
m = \frac{-2.99}{1.51^2} = -1.31
$$

Der Achsenabschnitt ist:

$$
b = 13.7 - (-1.31 \cdot 28.6) = 51.2
$$

Damit lautet die Regressionsgerade:

$$
y = -1.31x + 51.2
$$

Die Korrelation ist:

$$
r_{xy} = \frac{-2.99}{1.51 \cdot 2.19} = -0.904
$$

Also besteht eine starke negative Korrelation.

Das Bestimmtheitsmaß ist:

$$
R^2 = (-0.904)^2 = 0.817
$$

Interpretation: Etwa $82\%$ der Variabilität der Adiponectin-Werte kann durch den BMI erklärt werden.
:::
